---
title: "4춿 Encuesta KIWI de Sueldos de RH"
description: "Resultados de la 4춿 Edici칩n de la Encuesta KIWI de Sueldos de RH realizada por R4HR, el Club de R para RRHH"
date: "2023-11-30"
author: "R4HR"
title-block-banner: images/banner.png
categories: 
  - sueldos
  - kiwi
format:
  html:
    toc: true
    toc-location: left
    code-fold: true
    code-summary: "Ver c칩digo"
    code-copy: hover
execute: 
  warning: false
  error: false
  message: false
  dpi: 600
---

```{r inicio}

# Liber칤as -----
library(tidyverse)
library(funModeling)
library(gt)
library(scales)
library(extrafont)
library(ggalt)
library(kableExtra)
library(wordcloud)
library(networkD3)
library(ggpmisc)
library(data.table)
library(ggeconodist)
library(wordcloud2) 
library(tidytext)
library(igraph)
library(ggraph)
library(grid)

# Configuraciones generales ----

options(scipen = 999)   # Modifica la visualizaci칩n de los ejes num칠rico a valores nominales

loadfonts(quiet = TRUE) # Permite cargar en R otros tipos de fuentes.

# Estilo limpio sin l칤neas de fondo
estilo <- theme(panel.grid = element_blank(),
                plot.background = element_rect(fill = "#FBFCFC"),
                panel.background = element_blank(),
                plot.title.position = "plot")

# Estilo limpio con l칤neas de referencia verticales en gris claro
estilov <- theme(panel.grid = element_blank(),
                 plot.background = element_rect(fill = "#FBFCFC"),
                 panel.background = element_blank(),
                 panel.grid.major.x = element_line(color = "#AEB6BF"),
                 plot.title.position = "plot")

# Estilo limpio con l칤neas de referencia horizontales en gris claro
estiloh <- theme(panel.grid = element_blank(),
                 plot.background = element_rect(fill = "#FBFCFC"),
                 panel.background = element_blank(),
                 panel.grid.major.y = element_line(color = "#AEB6BF"),
                 plot.title.position = "plot")

genero <- c("#8624F5", "#1FC3AA", "#FFD129", "#75838F") #Violeta - Verde - Amarillo - Gris
genero3 <- c("#8624F5","#FFD129", "#1FC3AA")

colores <-  c("#8624F5", "#1FC3AA")

azul <- "#344D7E"
verde <-  "#1FC3AA"
rosa1 <- "#B95192"
rosa2 <- "#EE5777"
naranja <- "#FF764C"
amarillo <- "#FFD129"
gris <- "#75838F"
lila <- "#8624F5"
rojo <- "#943126"

col4 <- c(azul, lila, rosa1, rosa2)
col5 <- c(azul, lila, rosa1, rosa2, naranja)
col6 <- c(azul, lila, rosa1, rosa2, naranja, amarillo)

# Creo un objeto con un texto que se va a repetir mucho a lo largo del an치lisis
fuente <- "Fuente: Encuesta KIWI de Sueldos de RRHH 2023"

# Creo objetos para formatear las etiquetas num칠ricas de los ejes x e y
eje_x_n <- scale_x_continuous(labels = comma_format(big.mark = ".", decimal.mark = ","))

eje_y_n <- scale_y_continuous(labels = comma_format(big.mark = ".", decimal.mark = ","))

eje_x_p <- scale_x_continuous(labels = percent_format(accuracy = 1))

eje_y_p <- scale_y_continuous(labels = percent_format(accuracy = 1))


############################
# Cargar datos -----
rh23 <- read_delim("https://raw.githubusercontent.com/r4hr/kiwi2023/main/data/rh_2023.csv",
                   delim = ";") %>% 
  janitor::clean_names()

# Freelancers
freelo23 <- read_delim("https://raw.githubusercontent.com/r4hr/kiwi2023/main/data/freelancers_2023.csv", delim = ";") %>% 
  janitor::clean_names()

# Base Original
kiwi <- read_delim("https://raw.githubusercontent.com/r4hr/kiwi2023/main/data/kiwi_2023.csv", delim = ";") %>% 
  janitor::clean_names()


##### 
## Bases anteriores de relaci칩n de dependencia
# 2020
kiwi20 <- read_delim("https://raw.githubusercontent.com/r4hr/kiwi2022/main/data/rh_2020.csv", 
                   delim = ";") %>% 
  janitor::clean_names() %>% 
  mutate(anio = 2020)

# 2021
kiwi21 <- read_delim("https://raw.githubusercontent.com/r4hr/kiwi2022/main/data/rh_2021.csv",
                   delim = ";") %>% 
  janitor::clean_names() %>% 
  mutate(anio = 2021)

# 2022
kiwi22 <- read_delim("https://raw.githubusercontent.com/r4hr/kiwi2022/main/data/rh_2022.csv",
                   delim = ";") %>% 
  janitor::clean_names() %>% 
  mutate(anio = 2022)

```

```{r limpieza_datos}
# Agrupar puestos
rh23 <- rh23 %>% 
  mutate(puesto = 
           fct_collapse(puesto, 
                        "Administrativo" = c("Administrativo", "Generalista"),
                        "Responsable" = c("Responsable",
                                          "Coordinador",
                                          "Coordinador para 3 pa칤ses",
                                          "Coordinadora", 
                                          "Supervisor"),
                        "Gerente" = c("Gerente", "Team Leader")),
         puesto = factor(puesto, levels = c("Director", "Gerente",
                                            "Jefe", "Responsable",
                                            "HRBP", "Analista",
                                            "Administrativo",
                                            "Pasante")))

# Agrupar funciones
rh23 <- rh23 %>% 
  mutate(funcion =
           fct_collapse(funcion,
                        "Generalista" = c("Generalista",
                                          "Auxiliar (tareas hard y soft)",
                                          "Coordinadora",
                                          "Direcci칩n Gral del 치rea",
                                          "Gesti칩n de personas en general",
                                          "HRBP",
                                          "Todas",
                                          "Todo Generalista",
                                          "Todo lo anterior",
                                          "coordino el equipo en general",
                                          "generalista",
                                          "todo",
                                          "varias de la lista: reclutamiento y seleccion, adm de personal, compensaciones y beneficios, capacitacion y desarrollo, comunicacion interna, dise침o organizacional, tareas generalistas"),
                        "Payroll / Liquidaci칩n de sueldos" = 
                          c("Payroll / Liquidaci칩n de sueldos", 
                            "Payroll, Talent acquisition, Talent Management,",
                            "Analisis Libranzas"),
                        "Administraci칩n de personal" = 
                          c("Administraci칩n de personal",
                            "Control Documentario"),
                        "Reclutamiento y selecci칩n" = 
                          c("Reclutamiento y selecci칩n",
                            "Analista Soft (Empleos, Comunicaciones Internas, Capacitaci칩n y Desarrollo)",
                            "Empleos y RRLL"),
                        "RSE" = c("RSE", "Recursos humanos y relaciones con la comunidad"),
                        "Dise침o organizacional" = 
                          c("Dise침o organizacional",
                            "Cultura",
                            "Transformaci칩n de RH"),
                        "Relaciones laborales" = c("Relaciones laborales",
                                                   "Ser el nexo con empleados, entablar relaciones, acompa침arlos en lo que necesiten")))

# Limpieza tipo contrataci칩n
rh23 <- rh23 %>% 
  mutate(tipo_contratacion = fct_collapse(tipo_contratacion,
                                          "Indeterminado" = c("Indeterminado",
                                                              "Relac depend ncoa")))

```

# Introducci칩n

[R4HR Club de R para RRHH](https://r4hr.netlify.app/) es una comunidad de aprendizaje de programaci칩n de R para profesionales y estudiantes que trabajen o quieran trabajar en RRHH.

Somos una comunidad que usa mayormente datos de ejemplo relacionados con RRHH, y que genera contenido en castellano para eliminar las barreras en el aprendizaje y facilitar que m치s personas adopten las herramientas de an치lisis de datos en sus trabajos.

Tambi칠n pod칠s ver todo el contenido que generamos en los siguientes links:

`r icons::fontawesome("google-drive")` [Google Drive](https://drive.google.com/drive/folders/1Qck3z_t6XLRXb2vbN-00931DgdJZ0yse?usp=sharing)

`r icons::fontawesome("youtube")` [YouTube](https://youtube.com/playlist?list=PLZuVytUJrxQlcqu6l-P3ou4vV2mRJU2Ka)

`r icons::fontawesome("github")` [Github](https://github.com/r4hr/)

`r icons::fontawesome("link")` Tambi칠n te invitamos a seguirnos en todas [nuestras redes sociales](https://linktr.ee/r4hrclub).

Pueden acceder a los datos crudos desde [este link](https://docs.google.com/spreadsheets/d/1BCcBAoTkaTupBVr5TpLszvXLONNHOtx9zLOK9z_hKGk/edit?usp=sharing).

```{r paises}
# Respuestas en relaci칩n de dependencia
pais_rd <- rh23 %>% 
  group_by(pais) %>% 
  tally() %>% 
  ungroup()

# Respuestas de freelancers
pais_freelo <- freelo23 %>% 
  group_by(pais) %>% 
  tally() %>% 
  ungroup

# Uno los dataframes 
paises_kiwi <- full_join(pais_freelo, pais_rd, by = "pais") %>% 
    mutate(n.x = coalesce(n.x, 0),
         n.y = coalesce(n.y, 0),
         n = n.x + n.y)
```

# Motivaciones

Una de las barreras a la hora de aprender People Analytics es que en RRHH trabajamos con datos sensibles, por eso es muy dif칤cil acceder a sets de datos para practicar. Por eso, e inspirados en la Encuesta de [SysArmy](https://sysarmy.com/blog/posts/resultados-de-la-encuesta-de-sueldos-2020-2/), una comunidad de tecnolog칤a, que entre otras cosas, organiza eventos como **Nerdearla**, hicimos nuestra propia encuesta, relevando datos de profesionales que trabajan tanto bajo relaci칩n de dependencia como de manera freelance. El relevamiento de datos lo hicimos entre el 1 y el 31 de octubre de 2023.

En esta edici칩n recibimos `r nrow(rh23) + nrow(freelo23)` respuestas de `r nrow(paises_kiwi)` pa칤ses diferentes.

```{r tabla_rtas_pais}
paises_kiwi %>%
  arrange(-n, pais) %>% 
  select(pais, n) %>% 
  rename("Pa칤s" = pais,
         "Respuestas" = n) %>% 
  kbl(caption = "Respuestas por Pa칤s", ) %>% 
  kable_styling(full_width = F, position = "center",
                bootstrap_options = c("striped", "hover", "condensed", "responsive")) %>% 
  footnote(general = fuente)
```

Del total de respuestas recibidas, `r nrow(rh23)` son de personas que trabajan en relaci칩n de dependencia en RRHH, mientras que `r nrow(freelo23)` personas trabajan de manera freelance.

```{r respuestas_por_modalidad_trabajo}

paises_kiwi <- paises_kiwi %>% 
  group_by(pais) %>% 
  summarise(total_freelo = sum(n.x),
            total_rd = sum(n.y)) %>% 
  ungroup() %>% 
  pivot_longer(cols = c("total_freelo", "total_rd"),
               names_to = "trabajo",
               values_to = "rtas")

kiwi %>% 
  select(trabajo) %>% 
  group_by(trabajo) %>% 
  count() %>% 
  ggplot(aes(x = n, y = trabajo)) +
  geom_col(fill = azul) +
  estilov +
  geom_text(aes(label = n), # Indica la cantidad de decimales
            size = 3,       # Cambia el tama침o de la letra
            hjust = 1.2,    # Mueve la etiqueta para la izquierda
            color = "white",
            family = "Roboto") +
  labs(title = "Respuestas por tipo de trabajador", 
       x = "", y = "", 
       caption = fuente)
```

Como aclaraci칩n, cuando nos referimos a la **identidad de g칠nero** de las personas, utilizamos los t칠rminos *Mujer cis/Mujer trans* y *Hombre cis/Hombre trans* para poder reflejar con mayor precisi칩n el ab치nico de identidades y percepciones.

> El t칠rmiino *"cis"* hace referencia a que la persona se identifica con el mismo g칠nero con el que naci칩.

Le agradecemos mucho a [Ivana Feldeberg](https://www.linkedin.com/in/ivana-feldfeber/) del [Observatorio de Datos con Perspectiva de G칠nero](https://www.datagenero.org/) por el asesoramiento en este apartado.

Dicho esto, las respuestas seg칰n la identidad de g칠nero de las personas que participaron es la siguiente:

```{r respuestas_genero}
#| fig-show: hold
#| layout-ncol: 2

# Gr치fico para relaci칩n de dependencia----
rh23 <- rh23 %>% 
  mutate(genero = fct_collapse(genero,  
                               "Hombre cis" = c("Hombre cis", "Hoimbre", "Hombre"),
                               "Mujer cis" = c("Mujer cis", "Mujer")))

div <- rh23 %>% 
  select(genero) %>% 
  mutate(genero = factor(genero, 
                         levels = c("Mujer cis", "Hombre cis", "Prefiero no responder"))) %>% 
  group_by(genero) %>% 
  summarise (n = n()) %>% 
  mutate(freq = n/sum(n)) %>% 
  arrange(-n)

# Compute the cumulative percentages (top of each rectangle)
div$ymax <- cumsum(div$freq)

# Compute the bottom of each rectangle
div$ymin <- c(0, head(div$ymax, n=-1))

# Compute label position
div$labelPosition <- (div$ymax + div$ymin) / 2

# Compute a good label
div$label <- paste0(div$genero, "\n Cant: ", div$n)

# Make the plot
ggplot(div, aes(ymax=ymax, ymin=ymin, xmax=4, xmin=3, fill=genero)) +
  geom_rect() +
  coord_polar(theta="y") + # Try to remove that to understand how the chart is built initially
  xlim(c(2, 4)) +# Try to remove that to see how to make a pie chart
  scale_fill_manual(values = c(lila, verde, amarillo)) +
  theme_void() +
  theme(legend.position = "top",
        panel.background = element_blank(),
        plot.title.position = "plot",
        text = element_text(family = "Roboto")) +
  labs(title = "Cantidad de respuestas seg칰n identidad de g칠nero",
       subtitle = "Relaci칩n de Dependencia",
       fill = "Identidad de G칠nero", 
       caption = fuente)

# Gr치fico de freelancers ----
# freelo23 <- freelo23 %>% 
#   mutate(genero = fct_collapse(genero, "Mujer cis" = c("Mujer cis", "Mujer")))

div <- freelo23 %>% 
  select(genero) %>% 
  group_by(genero) %>% 
  summarise (n = n()) %>% 
  mutate(freq = n/sum(n)) %>% 
  arrange(-n)

# Compute the cumulative percentages (top of each rectangle)
div$ymax <- cumsum(div$freq)

# Compute the bottom of each rectangle
div$ymin <- c(0, head(div$ymax, n=-1))

# Compute label position
div$labelPosition <- (div$ymax + div$ymin) / 2

# Compute a good label
div$label <- paste0(div$genero, "\n Cant: ", div$n)

# Make the plot
ggplot(div, aes(ymax=ymax, ymin=ymin, xmax=4, xmin=3, fill=genero)) +
  geom_rect() +
  coord_polar(theta="y") + # Try to remove that to understand how the chart is built initially
  xlim(c(2, 4)) +# Try to remove that to see how to make a pie chart
  scale_fill_manual(values = c(verde, lila)) +
  theme_void() +
  theme(legend.position = "top",
        panel.background = element_blank(),
        plot.title.position = "plot",
        text = element_text(family = "Roboto")) +
  labs(title = "Cantidad de respuestas seg칰n identidad de g칠nero",
       subtitle = "Freelancers",
       fill = "Identidad de G칠nero", 
       caption = fuente)

```

En resumen, m치s de dos tercios de las personas que participaron de esta encuesta son mujeres cis. En esta edici칩n no hemos recibidos respuestas de personas trans.

```{r genero_participantes}
# Corregir identidad de g칠nero
kiwi <- kiwi %>% 
    mutate(genero = fct_collapse(genero, "Mujer cis" = c("Mujer cis", "Mujer"),
                               "Hombre cis" = c("Hombre cis", "Hombre", "Hoimbre")),
         genero = factor(genero, levels = c("Mujer cis", "Hombre cis", "Prefiero no responder")))

# Crear tabla
kiwi %>% 
  group_by(genero) %>% 
  tally(sort = T) %>% 
  mutate(Porcentaje = n/sum(n),
         Porcentaje = percent(Porcentaje, accuracy = 0.1)) %>% 
  janitor::adorn_totals() %>% 
  rename("Identidad de G칠nero" = genero, 
         "Cantidad" = n) %>% 
  kbl(caption = "Total de Participantes seg칰n\nIdentidad de G칠nero") %>% 
  kable_styling(full_width = F, position = "center",
                bootstrap_options = c("striped", "hover", "condensed", "responsive")) %>% 
  footnote(general = fuente, general_title = "")
```

# An치lisis de remuneraciones

## Remuneraciones por pa칤s

En esta secci칩n nos dedicaremos a comparar los sueldos entre los pa칤ses. En primer lugar, hay que resaltar que los resultados no son representativos de los mercados de los pa칤ses, sino que lo son de los datos recolectados.

Por otra parte, la baja cantidad de respuestas recolectadas de otros pa칤ses fuera de la Argentina, nos hace imposible, hacer un an치lisis comparado representativo de los puestos. Sin embargo, hay algunos datos interesantes para analizar.

Primero, analicemos los sueldos de los trabajadores en relaci칩n de dependencia, de cuyos pa칤ses hayamos recibido al menos 3 respuestas.

```{r sueldo_pais1}
sueldos_dolar <- rh23 %>% 
  select(puesto, sueldo_dolar, pais, tipo_contratacion)

# Eliminamos los sueldos que est치n dentro del rango entre los percentiles 5 y 95
numericos <- profiling_num(sueldos_dolar)
poda_p05 <- numericos[1,6]
poda_p95 <- numericos[1,10]

# Dado que los percentiles 5 y 95 est치n en U$488 y 4355 respectivamente, 
# podamos todo lo que est칠 fuera de ese rango

media_pais <- sueldos_dolar %>% 
  filter(pais %in% c("Argentina", "Chile", "Per칰", "Uruguay", "Colombia"),
         between(sueldo_dolar,poda_p05,poda_p95)) %>% 
  group_by(pais) %>% 
  summarise(sueldop = list(mean_se(sueldo_dolar))) %>% 
  unnest(cols = c(sueldop)) 
 
sueldo_dolar_pais <- rh23 %>% 
  select(pais, sueldo_dolar) %>% 
  filter(between(sueldo_dolar, poda_p05, poda_p95),
         pais %in% c("Argentina", "Chile", "Per칰", "Uruguay", "Colombia"))

# Gr치fico
ggplot(media_pais, aes(reorder(pais, -y), y =  y))+
  geom_col(fill = azul, alpha = 0.85) +
  geom_errorbar(aes(ymin = ymin,ymax = ymax), position = "dodge", color = "#333e47")+
  geom_point(data = sueldo_dolar_pais, aes(x = pais, y = sueldo_dolar), 
             alpha = 0.3, size = 2, color = "#75838F",
             position = position_jitter(width = 0.15))+
  geom_text(aes(label = comma(round(x=y, 0), big.mark = ".", 
                              decimal.mark = ","),
                vjust = 1.5, fontface = "bold"), 
            size = 4, color = "white",
            family = "Roboto")+
  eje_y_n +
  labs(title = "Salario promedio por pa칤s",
       subtitle = "Sueldos de RRHH en U$S",
       caption = paste0(fuente,"\nPa칤ses con 5 o m치s respuestas"),
       x = NULL, y = NULL) + 
  estiloh
```

Similar con lo visto en ediciones pasadas, *Uruguay* y *Chile* tienen los salarios de RRHH m치s altos en la regi칩n.

```{r sueldo_puesto}
# Crear un data frame s칩lo con pa칤ses de Latinoam칠rica
rh23la <- rh23 %>% 
  filter(pais != "Espa침a")

# Gr치ficos de sueldo promedio por puesto
rh23la %>% 
  select(puesto, sueldo_dolar) %>% 
  filter(between(sueldo_dolar, poda_p05, poda_p95)) %>% 
  group_by(puesto) %>% 
  summarise(mediana_salarial = median(sueldo_dolar)) %>% 
  ggplot(aes(x = mediana_salarial, y = fct_rev(puesto))) +
  geom_col(fill = azul) +
  geom_text(aes(label = comma(mediana_salarial, accuracy = 1,prefix = "USS ",
                              decimal.mark = ",", big.mark = ".")),
                color = "#FBFCFC",
                hjust = 1.2,
            fontface = "bold",
            size = 3) +
  estilov +
  labs(title = "Mediana salarial por puesto", 
       subtitle = "Sueldos de RRHH en U$S", 
       x = "", y = "", 
       caption = fuente) +
  eje_x_n

```

La posici칩n de **HRBP** presenta una complejidad, que es que dependiendo la empresa el rol es similar al de un Manager, o en otros casos es un Analista Especializado o Senior. Es por eso que encontramos entre los **HRBP** encontramos un suledo m칤nimo similar al de los analistas y salarios m치ximos mayores que el de los directores.

```{r sueldo_puesto_tabla}
gt(rh23la %>% 
     select(puesto, sueldo_dolar) %>% 
     filter(between(sueldo_dolar, poda_p05, poda_p95)) %>% 
     group_by(puesto) %>% 
     summarise(minimo = min(sueldo_dolar),
               mediana_salarial = median(sueldo_dolar),
               maximo = max(sueldo_dolar),
               cant = n())
     ) %>% 
  tab_header(title = "Mediana salarial por puestos", 
             subtitle = "Sueldos en U$D") %>% 
  tab_source_note(source_note = fuente) %>% 
   fmt_currency(columns =  c("mediana_salarial", "minimo", "maximo"), decimals = 0,
               sep_mark = ".", dec_mark = ",") %>% 
  cols_label(puesto = "Posici칩n",
             minimo = "M칤nimo",
             mediana_salarial = "Mediana",
             maximo = "M치ximo",
             cant = "Respuestas") 
```

## An치llisis por Funciones

Entre las funciones mejor pagas, en esta edici칩n encontrmos en el posio a **Diversidad e Inclusi칩n**, **People Analytics**, y **RSE** cuentan con salarios m치s altos.

```{r funcion1}
# Calcular la mediana salarial 
funcion_rh <- rh23la %>% 
  filter(between(sueldo_dolar, poda_p05, poda_p95)) %>% 
  group_by(funcion) %>% 
  summarise(mediana = median(sueldo_dolar),
            cant = n()) %>% 
  arrange(-mediana)

min_funcion <- round(min(funcion_rh$mediana))
max_funcion <- round(max(funcion_rh$mediana))

# Gr치fico
ggplot(funcion_rh, aes(x = mediana, y = reorder(funcion, mediana))) +
  geom_point(color = azul, size = 3) +
  geom_segment(aes(x = 0, xend = mediana, 
                   y = funcion, yend = funcion),
               color = azul) +
  labs(title = "Mediana Salarial por Funci칩n en LATAM",
       subtitle = "Sueldos de RRHH en U$S",
       x = NULL, y = NULL,
       caption = fuente) +
  geom_text(aes(label = comma(mediana, accuracy = 1,prefix = "USS ",
                              decimal.mark = ",", big.mark = ".")),
                color = azul,
                hjust = -.2,
            fontface = "bold",
            size = 3) +
  estilov +
  eje_x_n +
  scale_x_continuous(limits = c(0, 2500)) 

```

Nuevamente es necesario aclarar que hay funciones donde no tenemos mucha cantidad de respuestas como **Controller** donde s칩lo tenemos un solo caso, pero la diferencia entre las funciones con mayores sueldos, y con los menores sueldos es muy amplia (U\$D `r max_funcion - min_funcion`).

```{r}
gt(rh23la %>% 
     filter(between(sueldo_dolar, poda_p05, poda_p95)) %>% 
     select(funcion, sueldo_dolar) %>% 
     group_by(funcion) %>% 
     summarise(minimo = min(sueldo_dolar),
               mediana_salarial = median(sueldo_dolar),
               maximo = max(sueldo_dolar),
               cant = n())
     ) %>% 
  tab_header(title = "Mediana salarial por Funci칩n", 
             subtitle = "Sueldos en U$D") %>% 
  tab_source_note(source_note = fuente) %>% 
   fmt_currency(columns =  c("mediana_salarial", "minimo", "maximo"), decimals = 0,
               sep_mark = ".", dec_mark = ",") %>% 
  cols_label(funcion = "Funci칩n",
             minimo = "M칤nimo",
             mediana_salarial = "Mediana",
             maximo = "M치ximo",
             cant = "Respuestas") 
```

## Sueldos seg칰n el origen del capital

Si dividimos los gr치ficos seg칰n el *Origen del Capital*, podemos apreciar que en l칤neas generales, la mediana salarial en empresas multinaciones es mayor que en las empresas nacionales. Solamente en las posiciones de **HRBP** y de **Gerente** se aprecia una paridad salarial respecto del origen del capital de la organizaci칩n.

```{r origen_capital}
rh23la %>% 
  select(origen_capital, puesto, sueldo_dolar) %>% 
  filter(puesto != "Pasante", 
         between(sueldo_dolar, poda_p05, poda_p95)) %>% 
  group_by(puesto, origen_capital) %>% 
  summarise(mediana_salarial = median(sueldo_dolar)) %>% 
  ggplot(aes(x = mediana_salarial, y = fct_rev(puesto), fill = origen_capital)) +
  geom_col() +
  geom_text(aes(label = round(x=mediana_salarial, 0), hjust = 1.2, fontface = "bold"),size = 3, color = "white") +
  scale_fill_manual(values = c(verde, azul)) +
  estilov +
  eje_x_n +
  facet_wrap(~origen_capital) +
  labs(title = "Mediana salarial por puesto seg칰n origen del capital", 
       subtitle = "Sueldos de RRHH en U$S", 
       x = "", y = "", fill = "", 
       caption = fuente) +
  theme(legend.position = "top")
```

Veamos este gr치fico de otra manera:

```{r origen_capital_slope}
slope_df <- rh23la %>% 
  select(puesto, sueldo_dolar, origen_capital) %>% 
  filter(between(sueldo_dolar, poda_p05, poda_p95),
         puesto != "Pasante") %>% 
  group_by(puesto, origen_capital) %>% 
  summarise(mediana_salarial = round(median(sueldo_dolar)))

CGPfunctions::newggslopegraph(dataframe = slope_df,
                Times = origen_capital,
                Measurement = mediana_salarial,
                Grouping = puesto,
                Title = "Diferencias entre sueldos de RRHH en empresas nacionales y multinacionales",
                SubTitle = "Mediana Salarial. Sueldos en U$S",
                Caption = fuente, WiderLabels = T)
```

## An치lisis por rubro y origen del capital

Para el an치lisis de los rubros de la empresa, vamos a filtrar los 5 rubros que tienen m치s respuestas. Tambi칠n eliminaremos del an치lisis el puesto de Director porque no se encuentra presente en todos los rubros.

```{r rubros}
#| fig-height: 15
top_5_rubros <- rh23la %>% 
  select(rubro) %>% 
  group_by(rubro) %>% 
  count(sort = TRUE) %>%
  filter(n > 15) %>% 
  pull(var = rubro)


rh23la %>% 
  mutate(rubro = str_wrap(rubro, width = 25)) %>% 
  select(rubro, origen_capital, puesto, sueldo_dolar) %>% 
  filter(puesto != "Pasante", puesto != "Director",
         between(sueldo_dolar, poda_p05, poda_p95),
         rubro %in% top_5_rubros) %>% 
  group_by(rubro, puesto, origen_capital) %>% 
  summarise(mediana_salarial = median(sueldo_dolar)) %>% 
  ggplot(aes(x = mediana_salarial, y = fct_rev(puesto), 
             fill = origen_capital)) +
  geom_col() +
  geom_text(aes(label = round(x=mediana_salarial, 0), 
                hjust = 1.2, 
                fontface = "bold"),
            size = 3, 
            color = "white") +
  scale_fill_manual(values = c(verde, azul)) +
  estilo +
  eje_x_n +
  facet_grid(rubro~origen_capital) +
  labs(title = "Mediana salarial por puesto seg칰n origen del capital", 
       subtitle = "Sueldos de RRHH en U$S", 
       x = "", y = "", fill = "", 
       caption = fuente) +
  theme(legend.position = "top")
```

Para ver las medianas salariales por rubros junto con el desv칤o est치ndar, pueden ver la siguiente tabla:

```{r rubros2}
rh23la %>% 
    select(rubro, sueldo_dolar) %>% 
    filter(between(sueldo_dolar, poda_p05, poda_p95)) %>% 
    group_by(rubro) %>% 
    summarise(mediana_salarial = round(median(sueldo_dolar)),
              desvio_salarial = round(sd(sueldo_dolar)),
              Respuestas = n()) %>% 
  ungroup() %>% 
    arrange(-mediana_salarial) %>% 
  kbl(caption = "Mediana salarial por rubro. En U$S", 
      col.names = c("Rubro", "Mediana Salarial","Desv칤o", "Respuestas")) %>% 
  kable_styling(full_width = F, position = "center",
              bootstrap_options = c("striped", "hover", "condensed", "responsive")) %>% 
  scroll_box(height = "500px")

```

# An치lisis por pa칤ses

En esta secci칩n analizaremos la situaci칩n salarial de RRHH 칰nicamente de tres pa칤ses: *Argentina, Per칰 y Uruguay* 칰nicamente, por la cantidad de respuestas. Del resto de los pa칤ses tenemos menos de 5 respuestas, por lo que es imposible realizar un an치lisis serio.

::: panel-tabset
## Per칰 游왫릖

### Sueldos por Puesto

```{r}

# Preproceso de datos hist칩ricos
rh23la_clean <- rh23la %>% 
  filter(puesto != "Pasante",
         between(sueldo_dolar, poda_p05, poda_p95)) %>% 
  mutate(rubro = str_wrap(rubro, width = 30))

# Limpiar datos 2020
df2020 <-  profiling_num(kiwi20$sueldo_dolar)
p05_20 <- df2020[1,6]
p95_20 <- df2020[1,10]

rh20 <- kiwi20 %>% 
  filter(between(sueldo_dolar, p05_20, p95_20)) %>% 
  select(anio, pais, puesto, funcion = funcion_rh, sueldo_bruto) 


# Limpiar datos 2021
df2021 <- profiling_num(kiwi21$sueldo_dolar)
p05_21 <- df2021[1,6]
p95_21 <- df2021[1,10]

rh21 <- kiwi21 %>% 
  filter(between(sueldo_dolar, p05_20, p95_20)) %>% 
  select(anio, pais, puesto, funcion, sueldo_bruto) 

# Limpiar datos 2022
df2022 <- profiling_num(kiwi22$sueldo_dolar)
p05_22 <- df2021[1,6]
p95_22 <- df2021[1,10]

rh22 <- kiwi22 %>% 
  filter(between(sueldo_dolar, p05_20, p95_20)) %>% 
  mutate(anio = 2022) %>% 
  select(anio, pais, puesto, funcion, sueldo_bruto) 

# Armar un data frame hist칩rico para Per칰
rh20pe <- rh20 %>% 
  filter(pais == "Per칰") 

rh21pe <- rh21 %>% 
  filter(pais == "Per칰")

rh22pe <- rh22 %>% 
  filter(pais == "Per칰")

rh23pe <- rh23la_clean %>% 
  filter(pais == "Per칰") %>% 
  mutate(anio = 2023) %>% 
  select(anio, pais, puesto, funcion, sueldo_bruto)

# Evolucion
historico <- rbind(rh20pe, rh21pe, rh22pe, rh23pe)

#############################

# Filtrar los sueldos extremos
rh23la_clean <- rh23la %>% 
  filter(puesto != "Pasante",
         between(sueldo_dolar, poda_p05, poda_p95)) %>% 
  mutate(rubro = str_wrap(rubro, width = 30))

# Filtrar por Per칰 ----
rh_pe <- rh23la_clean %>% 
  filter(pais == "Per칰") %>% 
  mutate(anio = 2023)

# Gr치fico
rh_pe %>% 
  group_by(puesto) %>% 
  summarise(mediana = median(sueldo_bruto)) %>%
  ungroup() %>% 
  ggplot(aes(x = fct_rev(puesto), y = mediana)) +
  geom_col(fill = "#C8102E") +
  geom_text(aes(label = comma(mediana, big.mark = ".", decimal.mark = ",")),
            vjust = 1.2,
            size = 3, 
            color = "white") +
  eje_y_n +
  estiloh +
  labs(title = "Mediana Salarial por Puesto",
       subtitle = "Datos de Per칰 - En S/",
       x = NULL, y = NULL,
       caption = fuente)
```

### Sueldo por Funci칩n

```{r}
rh_pe %>% 
  group_by(funcion) %>% 
  summarise(mediana = median(sueldo_bruto)) %>%
  ungroup() %>% 
  ggplot(aes(y = reorder(funcion, mediana), x = mediana)) +
  geom_col(fill = "#C8102E") +
  geom_text(aes(label = comma(mediana, big.mark = ".", decimal.mark = ",")),
            hjust = 1.2,
            size = 3, 
            color = "white") +
  eje_x_n +
  estilov +
  labs(title = "Mediana Salarial por Funci칩n",
       subtitle = "Datos de Per칰 - En S/",
       x = NULL, y = NULL,
       caption = fuente)
```

### Sueldos por Rubro

```{r}
rh_pe %>% 
  group_by(rubro) %>% 
  summarise(mediana = median(sueldo_bruto)) %>%
  ungroup() %>% 
  ggplot(aes(y = reorder(rubro, mediana), x = mediana)) +
  geom_col(fill = "#C8102e") +
  geom_text(aes(label = comma(mediana, big.mark = ".", decimal.mark = ",")),
            hjust = 1.2,
            size = 3, 
            color = "white") +
  eje_x_n +
  estilov +
  labs(title = "Mediana Salarial por Rubro",
       subtitle = "Datos de Per칰 - En S/",
       x = NULL, y = NULL,
       caption = fuente)
```

### Evoluci칩n

La evoluci칩n de los salarios en moneda local puede ser contraintuitiva dada la baja cantidad de respuestas obtenidas por a침o.

```{r}

historico %>% 
  group_by(anio) %>% 
  summarise(promedio = mean(sueldo_bruto)) %>% 
  ungroup %>% 
  ggplot(aes(x = anio, y = promedio, group = 1)) +
  geom_line(color = "#C8102e") +
  geom_point(color = "#C8102e", size = 2) +
  geom_text(aes(label = comma(promedio, big.mark = ".", decimal.mark = ",")),
            vjust = -0.5,
            color = "#C8102e") +
  eje_y_n +
  estiloh +
  labs(title = "Promedio Salarial por A침o",
       subtitle = "Datos de Per칰 - En S/",
       x = NULL, y = NULL,
       caption = fuente) +
  scale_y_continuous(limits = c(3000, 8000))
```


## Uruguay 游쥟릖

### Sueldos por Puesto

```{r}

# Armar un data frame hist칩rico para Uruguay
rh20uy <- rh20 %>% 
  filter(pais == "Uruguay") 

rh21uy <- rh21 %>% 
  filter(pais == "Uruguay")

rh22uy <- rh22 %>% 
  filter(pais == "Uruguay")

rh23uy <- rh23la_clean %>% 
  filter(pais == "Uruguay") %>% 
  mutate(anio = 2023) %>% 
  select(anio, pais, puesto, funcion, sueldo_bruto)

# Evolucion
historico <- rbind(rh20uy, rh21uy, rh22uy, rh23uy)

#############################

# Filtrar los sueldos extremos
rh23la_clean <- rh23la %>% 
  filter(puesto != "Pasante",
         between(sueldo_dolar, poda_p05, poda_p95)) %>% 
  mutate(rubro = str_wrap(rubro, width = 30))

# Filtrar por Per칰 ----
rh_uy <- rh23la_clean %>% 
  filter(pais == "Uruguay") %>% 
  mutate(anio = 2023)

# Gr치fico
rh_uy %>% 
  group_by(puesto) %>% 
  summarise(mediana = median(sueldo_bruto)) %>%
  ungroup() %>% 
  ggplot(aes(x = fct_rev(puesto), y = mediana)) +
  geom_col(fill = "#001489") +
  geom_text(aes(label = comma(mediana, big.mark = ".", decimal.mark = ",")),
            vjust = 1.2,
            size = 3, 
            color = "white") +
  eje_y_n +
  estiloh +
  labs(title = "Mediana Salarial por Puesto",
       subtitle = "Datos de Uruguay - En UYU",
       x = NULL, y = NULL,
       caption = fuente)
```

### Sueldo por Funci칩n

```{r}
rh_uy %>% 
  group_by(funcion) %>% 
  summarise(mediana = median(sueldo_bruto)) %>%
  ungroup() %>% 
  ggplot(aes(y = reorder(funcion, mediana), x = mediana)) +
  geom_col(fill = "#001489") +
  geom_text(aes(label = comma(mediana, big.mark = ".", decimal.mark = ",")),
            hjust = 1.2,
            size = 3, 
            color = "white") +
  eje_x_n +
  estilov +
  labs(title = "Mediana Salarial por Funci칩n",
       subtitle = "Datos de Uruguay - En UYU",
       x = NULL, y = NULL,
       caption = fuente)
```

### Sueldos por Rubro

```{r}
rh_uy %>% 
  group_by(rubro) %>% 
  summarise(mediana = median(sueldo_bruto)) %>%
  ungroup() %>% 
  ggplot(aes(y = reorder(rubro, mediana), x = mediana)) +
  geom_col(fill = "#001489") +
  geom_text(aes(label = comma(mediana, big.mark = ".", decimal.mark = ",")),
            hjust = 1.2,
            size = 3, 
            color = "white") +
  eje_x_n +
  estilov +
  labs(title = "Mediana Salarial por Rubro",
       subtitle = "Datos de Uruguay - En UYU",
       x = NULL, y = NULL,
       caption = fuente)
```

### Evoluci칩n

La evoluci칩n de los salarios en moneda local puede ser contraintuitiva dada la baja cantidad de respuestas obtenidas por a침o.

```{r}

historico %>% 
  group_by(anio) %>% 
  summarise(promedio = mean(sueldo_bruto)) %>% 
  ungroup %>% 
  ggplot(aes(x = anio, y = promedio, group = 1)) +
  geom_line(color = "#001489") +
  geom_point(color = "#001489", size = 2) +
  geom_text(aes(label = comma(promedio, big.mark = ".", decimal.mark = ",")),
            vjust = -0.5,
            color = "#001489") +
  eje_y_n +
  estiloh +
  labs(title = "Promedio Salarial por A침o",
       subtitle = "Datos de Uruguay - En UYU",
       x = NULL, y = NULL,
       caption = fuente) #+
  #scale_y_continuous(limits = c(3000, 8000))
```


## Argentina 游뷣릖

### Sueldos por Puesto

```{r}

# Preproceso de datos hist칩ricos
rh23la_clean <- rh23la %>% 
  filter(puesto != "Pasante",
         between(sueldo_dolar, poda_p05, poda_p95)) %>% 
  mutate(rubro = str_wrap(rubro, width = 30))

# Limpiar datos 2020
df2020 <-  profiling_num(kiwi20$sueldo_dolar)
p05_20 <- df2020[1,6]
p95_20 <- df2020[1,10]

rh20 <- kiwi20 %>% 
  filter(between(sueldo_dolar, p05_20, p95_20)) %>% 
  select(anio, pais, puesto, funcion = funcion_rh, sueldo_bruto, sueldo_dolar) 


# Limpiar datos 2021
df2021 <- profiling_num(kiwi21$sueldo_dolar)
p05_21 <- df2021[1,6]
p95_21 <- df2021[1,10]

rh21 <- kiwi21 %>% 
  filter(between(sueldo_dolar, p05_20, p95_20)) %>% 
  select(anio, pais, puesto, funcion, sueldo_bruto, sueldo_dolar) 

# Limpiar datos 2022
df2022 <- profiling_num(kiwi22$sueldo_dolar)
p05_22 <- df2021[1,6]
p95_22 <- df2021[1,10]

rh22 <- kiwi22 %>% 
  filter(between(sueldo_dolar, p05_20, p95_20)) %>% 
  mutate(anio = 2022) %>% 
  select(anio, pais, puesto, funcion, sueldo_bruto, sueldo_dolar) 

# Armar un data frame hist칩rico para Argentina
rh20ar <- rh20 %>% 
  filter(pais == "Argentina") 

rh21ar <- rh21 %>% 
  filter(pais == "Argentina")

rh22ar <- rh22 %>% 
  filter(pais == "Argentina")

rh23ar <- rh23la_clean %>% 
  filter(pais == "Argentina") %>% 
  mutate(anio = 2023) %>% 
  select(anio, pais, puesto, funcion, sueldo_bruto, sueldo_dolar)

# Evolucion
historico <- rbind(rh20ar, rh21ar, rh22ar, rh23ar)

#############################

# Filtrar los sueldos extremos
rh23la_clean <- rh23la %>% 
  filter(puesto != "Pasante",
         between(sueldo_dolar, poda_p05, poda_p95)) %>% 
  mutate(rubro = str_wrap(rubro, width = 30))

# Filtrar por Argentina ----
rh_ar <- rh23la_clean %>% 
  filter(pais == "Argentina") %>% 
  mutate(anio = 2023)

# Gr치fico
rh_ar %>% 
  group_by(puesto) %>% 
  summarise(mediana = median(sueldo_bruto)) %>%
  ungroup() %>% 
  ggplot(aes(x = fct_rev(puesto), y = mediana)) +
  geom_col(fill = "#6CACE4") +
  geom_text(aes(label = comma(mediana, big.mark = ".", decimal.mark = ",")),
            vjust = 1.2,
            size = 3, 
            color = "white") +
  eje_y_n +
  estiloh +
  labs(title = "Mediana Salarial por Puesto",
       subtitle = "Datos de Argentina - En ARS",
       x = NULL, y = NULL,
       caption = fuente)
```
### Sueldos por Rubro

```{r}
rh_ar %>% 
  filter(rubro %in% c("Tecnolog칤as de informaci칩n", "Otros",
                      "Servicios de consultor칤a","Alimentaci칩n, bebidas",
                      "Servicios de salud", "Construcci칩n",
                      "Comercio", "Industria metal칰rgica,\nmetalmec치nica",
                      "Industrias qu칤micas",
                      "Agricultura, plantaciones,\notros sectores rurales"  )) %>% 
  group_by(rubro) %>% 
  summarise(mediana = median(sueldo_bruto)) %>%
  ungroup() %>% 
  ggplot(aes(y = reorder(rubro, mediana), x = mediana)) +
  geom_col(fill = "#6CACE4") +
  geom_text(aes(label = comma(mediana, big.mark = ".", decimal.mark = ",")),
            hjust = 1.2,
            size = 3, 
            color = "white") +
  eje_x_n +
  estilov +
  labs(title = "Mediana Salarial por Rubro",
       subtitle = "Datos de Argentina - En ARS",
       x = NULL, y = NULL,
       caption = fuente)
```


### Sueldo por Funci칩n

```{r}
rh_ar %>% 
  group_by(funcion) %>% 
  summarise(mediana = median(sueldo_bruto)) %>%
  ungroup() %>% 
  ggplot(aes(y = reorder(funcion, mediana), x = mediana)) +
  geom_point(color = azul) +
  geom_segment(aes(x = 0, xend = mediana, y = funcion, yend = funcion), 
               color = "#6CACE4") +
  geom_text(aes(label = comma(mediana, big.mark = ".", decimal.mark = ",")),
            hjust = -0.2,
            size = 2.8) +
  scale_x_continuous(limits = c(0, 900000), 
                     labels = comma_format(big.mark = ".",
                                           decimal.mark = ";")) +
  estilov +
  labs(title = "Mediana Salarial por Funci칩",
       subtitle = "Datos de Argentina - En AR$",
       x = NULL, y = NULL,
       caption = fuente)
```


### Evoluci칩n

La evoluci칩n de los salarios en moneda local puede ser contraintuitiva dada la baja cantidad de respuestas obtenidas por a침o.

```{r}
historico %>% 
  group_by(anio) %>% 
  summarise(mediana = median(sueldo_bruto)) %>% 
  ungroup %>% 
  ggplot(aes(x = anio, y = mediana, group = 1)) +
  geom_line(color = "#6CACE4") +
  geom_point(color = "#6CACE4", size = 2) +
  geom_text(aes(label = comma(mediana, big.mark = ".", decimal.mark = ",")),
            vjust = -0.5,
            color = "#6CACE4") +
  eje_y_n +
  estiloh +
  labs(title = "Mediana Salarial por A침o",
       subtitle = "Datos de Argentina - En ARS",
       x = NULL, y = NULL,
       caption = fuente) +
  scale_y_continuous(limits = c(0, 600000))
```

### Evoluci칩n por Funci칩n vs. A침o Anterior

```{r}
historico %>% 
  filter(anio %in% c(2022, 2023),
         funcion %in% c("HRIS / Administraci칩n de sistemas de RH",
                         "Generalista",
                        "Reclutamiento y selecci칩n",
                        "Administraci칩n de personal",
                        "Payroll / Liquidaci칩n de sueldos",
                        "Capacitaci칩n y desarrollo",
                        "People analytics",
                        "HRIS / Administraci칩n de sistemas de RH",
                        "Comunicaci칩n interna",
                        "Compensaciones y beneficios",
                        "Dise침o organizacional",
                        "Relaciones laborales")) %>% 
  group_by(funcion, anio) %>%
  summarise(mediana = median(sueldo_bruto)) %>% 
  ungroup %>% 
  ggplot(aes(y = fct_rev(funcion), x = mediana, fill = factor(anio))) +
  geom_col(position = "dodge") +
  geom_text(aes(label = comma(mediana, big.mark = ".", decimal.mark = ",")),
            position = position_dodge(0.9),
            hjust = 1.2,
            size = 2, 
            color = "white") +
  theme(legend.position = "top") +
  guides(fill = guide_legend(reverse=TRUE)) +
  scale_fill_manual(values = c(gris, "#6CACE4")) +
  estilov +
  eje_x_n +
  labs(title = "Evoluci칩n Salarial por Funci칩n",
       subtitle = "En AR$",
       x = NULL, y = NULL,
       caption = fuente,
       fill = "A침o")
```

### Comparaci칩n salarial por g칠nero

En el gr치fico a continuaci칩n podemos apreciar que los hombres cis tienen sueldos m치s altos que las mujeres cis.

```{r}
rh_ar %>% 
  filter(genero %in% c("Hombre cis", "Mujer cis")) %>% 
ggplot(aes(x = genero, y = sueldo_ft, fill = genero)) +
  geom_boxplot() +
  eje_y_n +
  scale_fill_manual(values = c(verde, lila)) +
  estiloh +
  labs(title = "Distribuci칩n salarial por g칠nero",
       x = NULL, y = NULL,
       fill = "G칠nero", 
       caption = fuente) +
  theme(legend.position = "none")
```
### An치lisis por G칠nero y Puesto

Cuando analizamos la distribuci칩n salarial por puesto, apreciamos desigualdades que se repiten de a침os anteriores. Antes de profundizar, expliquemos brevemente c칩mo interpretar el gr치fico que vemos a continuaci칩n que se llama boxplot.

En primer lugar, la parte inferior de cada caja indica el valor del **primer cuartil**, es decir el l칤mite donde se encuentra el 25% de los datos. Por otra parte, la parte superior de cada caja indica el **tercer cuartil**, o sea, el 75% de los datos. Esto implica que dentro de la caja nos encontramos con la mitad de los datos. La cantidad de casos dentro de cada mitad es la misma para cada caja.

Un elemento muy importante dentro del gr치fico es la l칤nea que observamos dentro de cada caja que representa a la **mediana** que es el valor que divide a la mitad a los datos. Este es el valor que habitualmente utilizamos para comparar salarios porque representa el punto medio para cada grupo y adem치s no es sensible a valores extremos como el promedio. **La mediana es el valor que vamos a usar para comparar los sueldos entre hombres y mujeres**.

Los puntos que observamos en algunos casos indican valores extremos que denominamos **outliers**. Estos valores son at칤picos. Las l칤neas que salen de las cajas indican los l칤mites a partir de los cuales se determina que un valor es at칤pico o no.

Por 칰ltimo, el tama침o de la caja tambi칠n es importante porque nos da una idea de la **distribuci칩n** de los datos. Si la caja es chiquita quiere decir que los sueldos est치n en un rango de valores cercano. En cambio si la caja, o una de sus mitades, es larga, eso nos indica que los sueldos tienen un rango m치s amplio, o sea que los sueldos llegan a valores m치s altos o m치s bajos dependiendo el caso, y que se alejan m치s de la mediana.

```{r}
rh_ar %>% 
  filter(genero %in% c("Hombre cis", "Mujer cis"),
         !puesto %in% c("Director", "Administrativo")) %>% 
ggplot(aes(x = fct_rev(puesto), y = sueldo_bruto, fill = genero)) +
  geom_boxplot() +
  estiloh +
  scale_fill_manual(values = c(verde, lila)) +
  eje_y_n +
  labs(title = "Distribuci칩n Salarial seg칰n Identidad de G칠nero",
       subtitle = "En AR$",
       fill = "Identidad de G칠nero",
       x = NULL, y = NULL,
       caption = fuente) +
  theme(legend.position = "top")
```

En el gr치fico a continuaci칩n podemos apreciar la brecha salarial comparando la mediana salarial para hombres y mujeres en cada posici칩n.

```{r}
brecha <- rh_ar %>% 
  filter(genero %in% c("Mujer cis", "Hombre cis"), 
         puesto %in% c("Gerente","Jefe", "HRBP","Responsable", "Analista")) %>% 
  mutate(puesto = factor(puesto, levels = c("Analista",  
                                            "HRBP", "Responsable", "Jefe",
                                            "Gerente","Director"))) %>% 
  group_by(genero, puesto) %>% 
  summarise(media_salarial = median(sueldo_bruto, na.rm = TRUE)) %>% 
  ungroup()


brecha_graf <- brecha %>% 
  pivot_wider(., names_from = genero, values_from = media_salarial) %>% 
  mutate(brecha = percent((`Hombre cis`-`Mujer cis`)/`Hombre cis`, 1),
         x = (`Hombre cis` + `Mujer cis`)/2)

ggplot(brecha_graf, 
       aes(x = `Mujer cis`, xend = `Hombre cis`, y = puesto, 
           group = puesto, label = brecha)) +
  geom_dumbbell(color = "#808080",
                size_x = 3, size_xend = 3,
                colour_x = colores[1],
                colour_xend = colores[2]) +
  geom_text(data = brecha_graf, 
            aes(x, puesto, label = brecha), size = 3,
            nudge_y = .2) +
  labs(title = "Brecha salarial por puestos de RRHH",
       subtitle = "Mediana en Argentina",
       x = "",
       y = NULL, 
       caption = fuente) +
  scale_x_continuous(labels = comma_format(big.mark = ".", decimal.mark = ",")) +
  scale_color_manual(values = colores)
```

```{r}
gt(rh_ar %>% 
  filter(genero %in% c("Hombre cis", "Mujer cis"), 
         !puesto %in% c("Director", "Administrativo")) %>% 
  group_by(puesto, genero) %>% 
  summarise(Rtas = n(),
            Min = min(sueldo_bruto),
            Mediana = median(sueldo_bruto),
            Promedio = mean(sueldo_bruto),
            Max = max(sueldo_bruto)
            ) %>% 
  ungroup() %>% 
  pivot_longer(cols = c("Rtas", "Min", "Mediana", "Promedio", "Max"),
               names_to = "Metrica",
               values_to = "Valor") %>% 
  pivot_wider(id_cols = c(puesto,genero),
              names_from = Metrica,
              values_from = Valor),
  groupname_col = "puesto") %>% 
  fmt_currency(columns = c(Min, Mediana, Promedio, Max),
               currency = "ARS",
               decimals = 0,
               sep_mark = ".",
               dec_mark = ",") %>% 
  tab_header(title = "Resumen Salarial por Puesto y G칠nero",
             subtitle = "En AR$") %>% 
  tab_spanner(label = "M칠tricas Salariales",
              columns = c(Min, Mediana, Promedio, Max)) %>% 
  tab_source_note(source_note = fuente) %>% 
  cols_label(puesto = "Puesto",
             genero = "G칠nero") %>% 
  tab_options(row_group.background.color = "#A3E4D7")
```


:::

# Diversidad en RRHH

## Liderazgo y g칠nero en RRHH

Analicemos las proporciones de hombres y de mujeres en puesto de liderazgo.

```{r}
#|label: Test hipotesis liderazgo
#| results: hide

div <- rh23la %>%
  filter(pais == "Argentina") %>% 
select(genero) %>% 
  mutate(genero = factor(genero, 
                         levels = c("Mujer cis", "Hombre cis"))) %>% 
  group_by(genero) %>% 
  summarise (n = n()) %>% 
  mutate(freq = n/sum(n)) %>% 
  arrange(-n)

lideres <- rh23la %>% 
  filter(pais == "Argentina") %>% 
 select(genero, puesto) 

# Propoci칩n de l칤deres hombres y mujeres
lideres_genero <- lideres %>% 
  filter(genero %in% c("Mujer cis", "Hombre cis")) %>% 
  group_by(genero) %>%
  mutate(gente_a_cargo = if_else(puesto %in% c("Responsable", "Jefe", "Gerente", 
                                               "Supervisor", "Director"),1,0)) %>%
  summarise(lider = sum(gente_a_cargo)) %>% 
  left_join(div) %>% 
  select(genero, lider, n) %>% 
  mutate(proporcion = percent(lider/n))

# Test de hip칩tesis para validar diferencias de resultados
# Hay que verificar si la proporci칩n de l칤deres hombres es mayor que la proporci칩n de l칤deres mujeres
# Creo un dataframe para analizar proporciones de hombres y de mujeres en puestos de liderazgo y de no-liderazgo
test_lider <- lideres_genero %>% 
  mutate(no_lider = n - lider) %>%        # Columna de no l칤deres
  select(genero, lider, no_lider) %>%     # selecciono columnas de inter칠s
  pivot_longer(cols = c(lider, no_lider), # Hago un dataset largo para analizar despu칠s
               names_to = "es_lider", values_to = "conteo")

# Del total de respuestas me interesa s칩lo ver cu치les son los hombres con puesto de liderazgo
test_lider$cat <- c(0,0,1,0)

# Extraigo el mu para decidir si la diferencia es significativa y pasarlo a la f칩rmula del test.
prop_mujer_lid <- pull(lideres_genero[1,2]/lideres_genero[1,3])

# Realizo el test de hip칩tesis.
# H0 = Las proporciones de l칤deres hombres y mujeres son iguales
# H1 = La proporci칩n de hombres l칤deres es mayor que la proporci칩n de mujeres l칤deres.
resultados_test <- broom::tidy(t.test(test_lider$cat, mu = prop_mujer_lid, alternative = "greater"))

valor_test <- if(resultados_test[1,3] > 0.05) {
  print("la diferencia es estad칤sticamente significativa, y la proporci칩n de hombres en puestos de liderazgo es mayor que el de las mujeres")
  } else {
    print("la diferencia no es estad칤sticamente significativa, y la proporci칩n de hombres no es estad칤sticamente mayor que el de las mujeres en puestos de liderazgo")
  }
```

```{r}
#| label: Gr치fico de proporci칩n de l칤deres por g칠nero


# Gr치fico
lideres_genero %>% 
  mutate(porc_lider = lider/n, 
         porc_no_lider = 1 - porc_lider) %>% 
  pivot_longer(cols = c(porc_lider, porc_no_lider),
               names_to = "es_lider", 
               values_to = "valores") %>% 
  mutate(es_lider = factor(es_lider, 
                           levels = c("porc_no_lider", "porc_lider"), 
                           labels = c("No L칤der", "L칤der"))) %>% 
  ggplot(aes(x= genero, y = valores, fill = es_lider))+
  geom_col(position = "fill")+
  estilo +
  eje_y_p +
  scale_fill_manual(values = c(gris, azul)) +
  labs(title = "Proporci칩n de L칤deres seg칰n g칠nero",
       x = "", y = "", fill = "", 
       caption = fuente) +
  geom_text(aes(label = percent(valores)),
            position = position_stack(vjust = 0.5))
```

De acuerdo a las respuestas recolectadas **2 de cada 3** participantes son mujeres.

Para los puestos de liderazgo consideramos las personas en los puestos de *Director, Gerente, Jefe, y Responsable.*

Del total de **mujeres**, `r lideres_genero[2,3]` respuestas, `r lideres_genero[2,2]` ocupan un puesto de liderazgo (`r lideres_genero[2, 4]`).

Del total de **hombres**, `r lideres_genero[1, 3]` respuestas, `r lideres_genero[1,2]` ocupan un puesto de liderazgo (`r lideres_genero[1, 4]`).

Con un *p-value* igual a `r round(resultados_test[1,3],3)` podemos afirmar que **`r valor_test`**.


A pesar de que en Recursos Humanos en Argentina, las mujeres cis representan la mayor cantidad de empleados bajo relaci칩n de dependencia, y adem치s se forman en mayor proporci칩n que los varones en posgrados, proporcionalmente en comparaci칩n con los hombres cis, acceden a menos posiciones de liderazgo.

## Diversidad en RRHH

```{r}
# Cargar los datos 2020 y 2021
k20 <- googlesheets4::read_sheet("1833xEeRIy1DLke4eHKfEThjjgx01YGX9yQaU6vv15K0", 
                     skip = 5) %>% 
  janitor::clean_names()

k21 <- googlesheets4::read_sheet("1LDdXlIwrcsyuywbcS4gdc-1p6wBXfEfL2Y6sNBj-4GM",
                    skip = 5) %>% 
  janitor::clean_names()

k22 <- googlesheets4::read_sheet("1KeB-sXRMmDhzgEPWLDVNUHgpgroVNsLO2UWE0RLLCVw",
                                 skip = 5) %>% 
  janitor::clean_names()

# Seleccionar las columnas de ambos data frames.
k20 <- k20 %>% 
  select(identidad_genero = genero, 
         diversidad_sexual = te_identificas_como_lgbt_lesbiana_gay_bisexual_transexual_otra_minoria_sexual,
         rubro = rubro_de_la_empresa,
         origen_del_capital,
         puesto = en_que_puesto_trabajas,
         nivel_formacion = maximo_nivel_de_formacion,
         discapacidad,
         trabajo) %>% 
  mutate(sufrio_acoso = 99,
         management_femenino = 99,
         machismo = 99,
         edicion = 2020) # A침ado una columna con un valor = 1 porque esta pregunta no exist칤a en la edici칩n 2020 de la Encuesta

k21 <- k21 %>% 
  select(identidad_genero = identidad_de_genero,
         diversidad_sexual = te_identificas_como_lgbtiq_lesbiana_gay_bisexual_transexual_otra_minoria_sexual,
         rubro = rubro_de_la_empresa,
         origen_del_capital,
         puesto = en_que_puesto_trabajas,
         nivel_formacion = maximo_nivel_de_formacion,
         discapacidad = tenes_alguna_discapacidad,
         trabajo,
         sufrio_acoso = sufriste_alguna_situacion_de_acoso_abuso_o_de_discriminacion_en_algun_trabajo,
         management_femenino = que_porcentaje_aproximado_del_management_de_tu_empresa_son_mujeres_entiendase_posiciones_de_jefatura_de_gerencia_o_de_direccion) %>% 
  mutate(machismo = 99,
         edicion = 2021)

k22 <- k22 %>% 
  select(identidad_genero = identidad_de_genero,
         diversidad_sexual = te_identificas_como_lgbtiq_lesbiana_gay_bisexual_transexual_otra_minoria_sexual,
         rubro = rubro_de_la_empresa,
         origen_del_capital,
         puesto = en_que_puesto_trabajas ,
         nivel_formacion = maximo_nivel_de_formacion,
         discapacidad = en_lo_que_va_del_ano_han_contratado_en_tu_empresa_a_personas_con_discapacidad ,
         trabajo,
         sufrio_acoso = sufriste_alguna_situacion_de_acoso_abuso_o_de_discriminacion_en_algun_trabajo,
         management_femenino = que_porcentaje_aproximado_del_management_de_tu_empresa_son_mujeres_entiendase_posiciones_de_jefatura_de_gerencia_o_de_direccion,
         machismo = sentis_que_tu_entorno_laboral_es_machista) %>% 
  mutate(edicion = 2022)

k23 <- kiwi %>% 
  select(identidad_genero = genero,
         diversidad_sexual,
         rubro,
         origen_del_capital = origen_capital,
         puesto, 
         nivel_formacion,
         discapacidad,
         trabajo,
         sufrio_acoso,
         management_femenino = diversidad_management,
         machismo) %>% 
  mutate(edicion = 2023)

# Unir los dataframes en uno s칩lo
div_rh <- rbind(k20, k21, k22, k23)

# Como ya tengo unificados ambos datasets puedo borrar las versiones individuales para ahorrar memoria
rm(k20, k21, k22, k23)

```

En la edici칩n 2020, nos refer칤amos a la identidad de g칠nero de una manera diferente a la que lo hicimos en la edici칩n del 2021, as칤 que la siguiente parte consiste en consolidar los datos de todas las ediciones.

```{r datos_genero}

# Verificar las distintas formas de referirse al g칠nero
unique(div_rh$identidad_genero)
```

En los datos encontramos 6 formas diferentes de referirse a los hombres cis, y 5 formas diferentes de referirse a las mujeres cis, as칤 que el siguiente paso es unificar estos valores para simplificar el an치lisis y la interpretaci칩n de los resultados.

> El sufijo *cis* hace referencia a las personas que se identifican con el mismo g칠nero asignado al nacer.

```{r}
div_rh <- div_rh %>% 
    mutate(identidad_genero = 
             fct_collapse(identidad_genero,
                          "Hombre cis" = c("Masculino",
                                           "Hombre cis",
                                           "Hombre",
                                           "Hombre hetero. Que es cis?",
                                           "Hombre heterosexual",
                                           "Varon"),
                          "Mujer cis" = c("Femenino",
                                          "Mujer cis",
                                          "mujer",
                                          "Mujer heterosexual",
                                          "Mujer"),
                          "G칠nero diverso" = c("G칠nero diverso (g칠nero diverso / g칠nero fluido /otras minor칤as)",
                                               "Mujer trans",
                                               "No binario",
                                               "Gay")))

# Ver resultados del proceso anterior
unique(div_rh$identidad_genero)

```
```{r}
div_rh <- div_rh %>% 
  mutate(rubro = fct_collapse(rubro, "Agro" = c("Agricultura, plantaciones, otros sectores rurales", "Agricultura; plantaciones,otros sectores rurales"),
                              "Alimentos" = c("Alimentaci칩n, bebidas", "Alimentaci칩n; bebidas; tabaco"),
                              "Bancos y Finanzas" = c("Bancos, banca online", "Bancos; banca online;", "Servicios financieros seguros", "Servicios financieros; seguros"),
                              "Autopartista" = c("Fabricaci칩n de material de transporte", "Terminales automotrices, f치bricas autopartistas, y afines"), 
                              "Hoteler칤a" = "Hoteler칤a, restauraci칩n, turismo",
                              "Metalurgia" = c("Industria metal칰rgica, metalmec치nica", "Producci칩n de metales b치sicos"), 
                              "Medios" = c("Medios de comunicaci칩n, cultura, gr치ficos", "Medios de comunicaci칩n; cultura; gr치ficos"),
                              "Miner칤a" = c("Miner칤a", "Miner칤a (carb칩n, otra miner칤a)"),
                              "Oil & Gas" = c("Petr칩leo y producci칩n de gas, refinaci칩n de petr칩leo", "Petr칩leo y producci칩n de gas; refinaci칩n de petr칩leo"), 
                              "Consultor칤a" = "Servicios de consultor칤a",
                              "Correos" = c("Servicios de correos y de telecomunicaciones", "Medios de comunicaci칩n; cultura; gr치ficos"),
                              "Correos" = c("Servicios de correos y de telecomunicaciones", "Servicios de correos, y de telecomunicaciones"),
                              "Servicios P칰blicos" = c("Servicios p칰blicos (agua, gas, electricidad)", "Servicios p칰blicos (agua;gas; electricidad)"),
                              "Silvicultura" = "Silvicultura; madera; celulosa; papel",
                              "Tecnolog칤a" = c("Tecnolog칤as de informaci칩n", "Tecnolog칤as de Informaci칩n, Sistemas, y afines"), 
                              "Textil" = c("Textiles, vestido, cuero, calzado", "Textiles; vestido; cuero; calzado"),
                              "Transporte" = c("Transporte (incluyendo aviaci칩n civil, ferrocarriles por carretera)", "Transporte (incluyendo aviaci칩n civil; ferrocarriles por carretera)", "Transporte mar칤timo, puertos", "Transporte mar칤timo; puertos;"
                                               )))

# A침adimos a los freelancers como servicios de consultor칤a dentro de la columna Rubro
div_rh <- div_rh %>% 
  mutate(rubro = if_else(trabajo == "Freelance", "Consultor칤a Freelance", as.character(rubro)))

# Limpieza Puesto
# Descartamos posiciones no relacionadas con RRHH
div_rh <- div_rh %>% 
  filter(!puesto %in% c("Juzgado Civil y Comercial", "L칤der 츼gil",
                        "Cuidado", "Asesor", "Jefe de Proyecto",
                        "-", "Inspecci칩n de calidad", "Jefe de Proyecto",
                        "Representante", "T칠cnico", "Asesoramiento", "-")) %>% 
  mutate(puesto = str_trim(puesto, side = "both")) # Elimina espacios vac칤os antes y despu칠s de cada palabra


# Reemplazar los valores NA por Consultor Freelance
div_rh <- div_rh %>% 
  mutate(puesto = if_else(is.na(puesto), "Consultor Freelance", puesto))


# Unificaci칩n de Puestos
div_rh <- div_rh %>% 
  mutate(puesto = fct_collapse(puesto, "Gerente" = c("Gerente",
                                                     "Superintendente", 
                                                     "Director",
                                                     "Director ( escalaf칩n municipal)"),
                         "HRBP" = c("HRBP",
                                    "Senior Consultor칤a", "specialist",
                                    "especialista",
                                    "Specialist",
                                    "Especialista de selecci칩n por un lado (칰nica persona en estas tareas) y HRBP de 2 equipos por otro",
                                    "Especialista en selecci칩n IT", 
                                    "Recruiter"),
                        "Responsable" = c("Responsable",
                                          "Coordinaci칩n",
                                          "coordinaci칩n",
                                          "Coordinador para 3 pa칤ses",
                                          "Coordinador de Payroll",
                                          "Encargado",
                                          "Coordinadora",
                                          "Supervisor",
                                          "L칤der 츼gil",
                                          "L칤der de selecci칩n",
                                          "Team Leader"),
                        "Administrativo" = c("Administrativo",
                                             "Asistente",
                                             "Asistente RRHH",
                                             "Aux", "Auxiliar",
                                             "consultor jr",
                                             "El cargo es Asistente de CH, pero leo adelante Comunicaci칩n Interna, RSE, Capacitacion",
                                             "Payroll Assistant"),
                        "Analista" = c("Analista", 
                                       "Analista semi senior",
                                       "Asesoramiento", 
                                       "Consultor", 
                                       "Capacitador", 
                                       "Consultor Ejecutivo",
                                       "consultor jr",
                                       "Desarrollador",
                                       "Generalista",
                                       "Profesional RRHH",
                                       "Programador",
                                       "Reclutador",
                                       "Recruiter",
                                       "Recruiter IT",
                                       "Reclutadora", 
                                       "Selectora",
                                       "Senior",
                                       "Senior Recruiter",
                                       "Senior Consultor칤a",
                                       "Sourcer (Recruiter)",
                                       "Sourcer Specialist",
                                       "talent",
                                       "Talent Acquisition",
                                       "IT RECRUITER",
                                       "Auditor",
                                       "Tech Recruiter",
                                       "Analista de People Operations",
                                       "Specialist")))
  

```

### Cuanta diversidad de identidades de g칠nero y orientaciones sexuales hay en RRHH

En este punto creo que es importante aclarar que entre una edici칩n y otra de la Encuesta KIWI hicimos cambios en el dise침o del formulario, y por ejemplo, las preguntas sobre orientaci칩n sexual s칩lo se las hicimos a las personas que trabajan en relaci칩n de dependencia, con lo cual no tenemos una continuidad en los datos sobre el total de las personas que participaron, especialmente de quienes trabajan de manera freelance.

En primer lugar, veamos cu치ntas personas trabajan en RRHH seg칰n su identidad de g칠nero:

```{r diversidad_1}
gt(
div_rh %>% 
  group_by(edicion, identidad_genero) %>% 
  count(sort = TRUE) %>% 
  ungroup() %>% 
  pivot_wider(names_from = edicion, values_from = n) %>% 
  mutate(`2020` = coalesce(`2020`, 0),
         `2021` = coalesce(`2021`, 0),
         `2022` = coalesce(`2022`, 0),
         `2023` = coalesce(`2023`, 0),
         Total = `2020` + `2021` + `2022` + `2023`,
         Porcentaje = round(Total/sum(Total),3))
) %>% 
  fmt_percent(columns = Porcentaje,
              decimals = 1) %>% 
  tab_header(title = "Identidad de G칠nero por Edici칩n") %>% 
  tab_source_note(source_note = fuente) %>% 
  cols_label(identidad_genero = "Identidad de G칠nero")
```

Seg칰n la muestra que obtuvimos, **menos del 1% de las personas que trabajan en RRHH son personas no binarias.** Como para quede m치s claro veam칩slo con un gr치fico.

```{r diversidad_2}
div_rh %>% 
  group_by(identidad_genero) %>% 
  count(sort = TRUE) %>% 
  ungroup() %>% 
  ggplot(aes(y = reorder(identidad_genero, n), x = n, 
             fill = identidad_genero)) +
  geom_col() +
  estilov +
  geom_text(aes(label = n, hjust = -0.2),
            size = 3.5,
            color = c(gris, gris,  "black", "black"))+
  scale_fill_manual(values = c(gris, verde, gris, verde, gris)) +
  scale_x_continuous(limits = c(0, 1600)) +
  labs(title = "Cantidad de respuestas seg칰n Identidad de G칠nero",
       x = "", y = "",
       caption = fuente) +
  theme(legend.position = "none")
  
```
Por decirlo amablemente: Hay muchas oportunidades de mejora ac치.

Y ahora veamos la cantidad de respuestas seg칰n la orientaci칩n sexual de las personas que participaron de la encuesta. Dado que en la edici칩n 2021 esta era una secci칩n voluntaria, la cantidad de respuestas va a ser distinta que en la tabla anterior. Adem치s, fue algo que no le preguntamos a las personas que trabajan de manera independiente.

La pregunta que hicimos fue **쯊e identific치s como LGBTIQ+ (lesbiana, gay, bisexual, transexual, otra minor칤a sexual)?.** He aqu칤 las respuestas:

```{r diversidad_sexual}

gt(div_rh %>% 
  filter(!is.na(diversidad_sexual)) %>% 
  group_by(edicion, diversidad_sexual) %>% 
  count(sort = TRUE) %>% 
  ungroup() %>% 
  pivot_wider(names_from = edicion, 
              values_from = n) %>% 
  mutate(Total = `2020` + `2021` + `2022` + `2023`,
         Porcentaje = Total/sum(Total))
) %>% 
  fmt_percent(columns = Porcentaje,
              decimals = 1) %>% 
  tab_header(title = "Diversidad Sexual por Edici칩n") %>% 
  tab_source_note(source_note = fuente) %>% 
  cols_label(diversidad_sexual = "Eres de alg칰n\nColectivo LBGTQ+")
  
```

Al menos respecto de esta pregunta, tenemos una mayor representaci칩n de diversidades sexuales. Nuevamente, esta muestra no es representativa de todas las personas que trabajan en RRHH, pero esperamos que permita discutir el tema.


```{r diversidad_sexual_plot}
div_rh %>% 
  filter(!is.na(diversidad_sexual)) %>%
  group_by(identidad_genero, diversidad_sexual) %>% 
  tally() %>% 
  ungroup() %>% 
  ggplot(aes(y = identidad_genero, x = n, fill = diversidad_sexual )) +
  geom_col(position = "fill") +
  geom_text(aes(label = n), position = position_fill(vjust = 0.5), size = 2.5) +
  estilov +
  theme(legend.position = "top") +
  guides(fill = guide_legend(reverse = T)) +
  scale_x_continuous(labels = scales::percent_format(accuracy = 1))+
  labs(title = "Diversidad Sexual seg칰n Identidad de G칠nero",
       subtitle = "Pregunta: 쯊e identific치s como LGBTIQ+?", 
       fill = "Eres de alg칰n Colectivo LGBTIQ+",
       x = NULL, y = NULL, caption = fuente) +
  scale_fill_manual(values = c(azul, gris, verde))
```

El tama침o de las barras reflejan la proporci칩n de cada respuesta seg칰n la identidad de g칠nero de cada participante. Por ejemplo, en el caso de las personas que se identifican como *Hombres cis*, 51 personas se identifican como parte de la comunidad LGBTIQ+ (un 11.4%). 45 *Mujeres cis* (4.1%) pertenecen a este colectivo.

### En qu칠 rubros se da la mayor tasa de diversidad

Ahora analicemos los rubros. Dado que no tenemos muchas personas con diversas identidades de g칠nero, listaremos todos los rubros.

```{r rubros01}
gt(div_rh %>% 
  filter(identidad_genero == "G칠nero diverso") %>% 
  select(Rubro = rubro) %>% 
  group_by(Rubro) %>% 
  tally(sort = T, name = "Respuestas") %>% 
    janitor::adorn_totals()
)
```

Ahora, repliquemos el an치lisis con la pregunta **쯊e identific치s como LGBTIQ+ (lesbiana, gay, bisexual, transexual, otra minor칤a sexual)?.**

```{r rubros_colectivo}
gt(
div_rh %>% 
  filter(diversidad_sexual == "Si") %>% 
  select(Rubro = rubro) %>% 
  group_by(Rubro) %>% 
  tally(sort = T, name = "Respuestas") %>% 
  janitor::adorn_totals()
)
```

Entre los primeros rubros (fuera de *Otros*) nos encontramos con actividades relacionadas con servicios. Reci칠n en el 5춿 puesto nos encontramos con el primer rubro relacionado con trabajo de mano de obra intensivo (*Construcci칩n*).

### Qu칠 roles ejercen las personas diversas

Por 칰ltimo, veamos en qu칠 roles se desempe침an las personas que pertenecen a alg칰n colectivo de diversidad dentro de RRHH.

```{r roles}
# Crear un flag para posiciones de manager (Gerente, Jefe o Responsable)
div_rh <- div_rh %>% 
  mutate(manager = if_else(puesto %in% c("Gerente", "Jefe", "Responsable"),
                           1, 0))

# Si el valor de la columna identidad_genero es igual a G칠nero diverso o el valor de la columna diversidad_sexual es igual a Si, entonces el valor en la nueva columna llamada diversa es 1, de lo contrario poner 0.
div_rh <- div_rh %>% 
  mutate(diversa = if_else(identidad_genero == "G칠nero diverso" | diversidad_sexual == "Si",
                           1, 0))

managers_porcentaje <- div_rh %>% 
  filter(diversa == 1) %>% 
  group_by(manager) %>% 
  count() %>% 
  ungroup() %>% 
  mutate(porcentaje = n/sum(n))

puestos_porcentaje <- div_rh %>% 
  filter(diversa == 1) %>% 
  group_by(puesto) %>% 
  count(sort = T) %>% 
  ungroup() %>% 
  mutate(porcentaje = n/sum(n))

# Visualizaci칩n
ggplot(puestos_porcentaje, aes(x = n, y = reorder(puesto, n))) +
  geom_col(fill = verde) +
  geom_text(aes(label = n), 
            hjust = 1.3,
            size = 4) +
  estilov +
  labs(title = "Roles que ocupan las personas diversas",
       x = NULL, y = NULL,
       caption = fuente)
```

Algo interesante de este gr치fico es que un `r scales::percent(pull(managers_porcentaje[2,3]))` ocupan alg칰n puesto jer치rquico (definidos como `Gerente`, `Jefe`, o `Responsable`) lo cual nos parece algo positivo.

S칩lo 6 personas, un `r scales::percent(pull(puestos_porcentaje[6,3]))`, trabajan por su cuenta como `Consultor Freelance`, el cual es un dato alentador mir치ndolo desde el punto de vista de la formalidad laboral y la estabilidad.

Estos son datos que est치n sesgados por la muestra de datos, pero la hip칩tesis inicial que ten칤amos era que el porcentaje de freelancers ser칤a mayor en este caso.


### Acoso en el trabajo
Ahora comparemos las respuestas a la pregunta **쯉ufriste alguna situaci칩n de acoso, abuso o de discriminaci칩n en alg칰n trabajo?.** Primero, analicemos los resultados seg칰n si la persona pertenece a alg칰n colectivo de diversidad o no.

```{r discriminacion}
div_rh %>% 
  mutate(sufrio_acoso = 
           fct_collapse(sufrio_acoso,
                        "Si" = c("Si", "agresi칩n verbal.", "Mobbing",
                                              "no en el actual", "Alguna vez sufr칤 maltrato psicol칩gico",
                                              "Lo m치ximo fue \"sos lesbiana porque no te maquillas\"",
                                              "S칤 claro, abuso de autoridad",
                                              "S칤. Son sutiles pero est치n.",
                                              "no en el actual" ,
                                              "No. Pero si muchos comentarios marchistas durante mi carrera. No ahora.",
                                              "en un trabajo anterior, acoso psicol칩gico y misoginia",
                                              "no, pero he sido testigo"))) %>% 
  filter(sufrio_acoso %in% c("Si", "No"), 
         !is.na(diversa)) %>% 
  group_by(diversa, sufrio_acoso) %>% 
  summarise(cantidad = n()) %>%
  mutate(porcentaje = cantidad/sum(cantidad)) %>% 
  ggplot(aes(x = factor(diversa), y = cantidad, fill = sufrio_acoso)) +
  geom_col(position = "dodge") +
  geom_text(aes(label = paste0(cantidad, " (", scales::percent(porcentaje, accuracy = 1), ")")),
            position = position_dodge(0.9), vjust = -0.3, size = 3) +
  estiloh +
  labs(title = "Personas que sufrieron acoso, abuso o discriminaci칩n\nseg칰n colectivo de diversidad",  subtitle = "0: Personas no diversas - 1: Personas diversas",
       x = NULL, y = NULL, caption = fuente,
       fill = "Sufri칩 acoso, abuso o discriminaci칩n") +
  theme(legend.position = "top") +
  scale_fill_manual(values = c(naranja, gris)) +
  scale_y_continuous(limits = c(0,250))

```

El 40% de las personas diversas, ya sea por su identidad de g칠nero o por su orientaci칩n sexual sufrieron alguna situaci칩n de acoso, abuso, o discriminaci칩n, frente a un 28% de las personas cis y heterosexuales.

Ahora desagreguemos el gr치fico anterior seg칰n la identidad de g칠nero de las personas:

```{r}
div_rh %>% 
  mutate(sufrio_acoso = fct_collapse(sufrio_acoso,
                                     "Si" = c("Si", "agresi칩n verbal.", "Mobbing",
                                              "no en el actual", "Alguna vez sufr칤 maltrato psicol칩gico",
                                              "Lo m치ximo fue \"sos lesbiana porque no te maquillas\"",
                                              "S칤 claro, abuso de autoridad",
                                              "S칤. Son sutiles pero est치n.",
                                              "no en el actual" ,
                                              "No. Pero si muchos comentarios marchistas durante mi carrera. No ahora.",
                                              "en un trabajo anterior, acoso psicol칩gico y misoginia",
                                              "no, pero he sido testigo"))) %>% 
  filter(sufrio_acoso %in% c("Si", "No")) %>% 
  group_by(identidad_genero, sufrio_acoso) %>% 
  summarise(cantidad = n()) %>%
  mutate(porcentaje = cantidad/sum(cantidad)) %>% 
  ggplot(aes(x = identidad_genero, y = cantidad, fill = sufrio_acoso)) +
  geom_col(position = "dodge") +
  geom_text(aes(label = paste0(cantidad, " (", scales::percent(porcentaje, accuracy = 1), ")")),
            position = position_dodge(0.9), vjust = -0.3, size = 3) +
  estiloh +
  labs(title = "Personas que sufrieron acoso, abuso o discriminaci칩n\nseg칰n su identidad de g칠nero",  subtitle = "0: Personas no diversas - 1: Personas diversas",
       x = NULL, y = NULL, caption = fuente,
       fill = "Sufri칩 acoso, abuso o discriminaci칩n") +
  theme(legend.position = "top") +
  scale_fill_manual(values = c(naranja, gris)) +
  scale_y_continuous(limits = c(0,2500))
```

En este 칰ltimo gr치fico podemos apreciar las distintas realidades de las personas. **Un tercio de las mujeres cis** **sufri칩 al menos una vez alguna situaci칩n de acoso, abuso o discriminaci칩n** versus un 15% de los hombres cis. M치s all치 de la cantidad de respuestas recibidas, las tendencias son claras.

### Machismo

La siguiente pregunta, **쯉ent칤s que tu entorno laboral es machista?**, la realizamos por primera vez en 2022, as칤 que en primer lugar comparemos los resultados en funci칩n de si las personas son diversas o no.

```{r macho_1}
# Creamos un dataframe espec칤fico para este an치lisis.
machismo <- div_rh %>% 
  filter(!is.na(diversa),
         machismo %in% c("No es un entorno machista",
                         "Si pero no es tanto",
                         "Si, es muy machista")) %>% 
  mutate(machismo = factor(machismo, 
                           levels = c("No es un entorno machista",
                                      "Si pero no es tanto",
                                      "Si, es muy machista")))

machismo_score <- machismo %>%
  mutate(diversa = factor(diversa)) %>% 
  group_by(diversa, machismo) %>% 
  summarise(respuestas = n()) %>% 
  mutate(porcentaje = respuestas/sum(respuestas)) 

ggplot(machismo_score, aes(y = diversa, x = respuestas, fill = machismo)) +
  geom_col(position = "fill") +
  scale_fill_manual(values = c(azul, rosa1, rosa2)) +
  geom_text(aes(label = scales::percent(porcentaje, accuracy = 1)), position = position_fill(vjust = 0.5), size = 3) +
  estilo +
  scale_x_continuous(labels = scales::percent_format(accuracy = 1)) +
  theme(legend.position = "top",
        legend.text = element_text(size = 5),
        legend.background = element_rect(colour = "#FCFCFC")) +
  guides(fill = guide_legend(reverse = TRUE)) +
  labs(title = "쯉ent칤s que tu entorno laboral es machista?",
       subtitle = "0: Personas no diversas - 1: Personas diversas",
       x = NULL, y = NULL, caption = fuente,
       fill = "Respuesta:")
```
Entre las personas diversas encontramos respuestas con mayor cantidad de respuestas en los extremos, `r percent(pull(machismo_score[4,4]))` no sienten que su entorno sea machista, y un `r percent(pull(machismo_score[6,4]))` sienten que es muy machista.

Entre las personas heteronormativas un `r percent(pull(machismo_score[2,4]))` que su entorno no es tan machista.

Analizando las respuestas seg칰n la identidad de g칠nero, no sorprende que las mujeres tengan una percepci칩n mayor que los hombres sobre si el entorno laboral es machista.

```{r}
machismo_genero <- machismo %>%
  filter(identidad_genero != "Mujer trans") %>% 
  group_by(identidad_genero, machismo) %>% 
  summarise(respuestas = n()) %>% 
  mutate(porcentaje = respuestas/sum(respuestas)) 

ggplot(machismo_genero, aes(y = identidad_genero, x = respuestas, fill = machismo)) +
  geom_col(position = "fill") +
  scale_fill_manual(values = c(azul, rosa1, rosa2)) +
  geom_text(aes(label = scales::percent(porcentaje, accuracy = 1)), position = position_fill(vjust = 0.5), size = 3) +
  estilo +
  scale_x_continuous(labels = scales::percent_format(accuracy = 1)) +
  theme(legend.position = "top",
        legend.text = element_text(size = 5),
        legend.background = element_rect(colour = "#FCFCFC")) +
  guides(fill = guide_legend(reverse = TRUE)) +
  labs(title = "쯉ent칤s que tu entorno laboral es machista?",
       x = NULL, y = NULL, caption = fuente,
       fill = "Respuesta:")
```

## Discapacidad

```{r discapacidad_1}
disc_rh <- div_rh %>%
  filter(!is.na(discapacidad)) %>% 
  mutate(discapacidad = 
           fct_collapse(discapacidad, 
                        "Sin discapacidad" = 
                          c("No tengo ninguna discapacidad",
                            "NO", "No")),
    tiene_discapacidad = if_else(discapacidad %in% c("Sin discapacidad", "Prefiero no responder"), 0, 1))
```

Veamos cu치ntas personas con alguna discapacidad participaron de la edici칩n actual:

```{r}
kiwi <- kiwi %>% 
  mutate(discapacidad = 
           fct_collapse(discapacidad,
                        "Sin discapacidad" = 
                          c("No tengo ninguna discapacidad",
                            "NO", "No")),
         tiene_discapacidad = factor(if_else(discapacidad == "Sin discapacidad", 0, 1)))

div <- kiwi %>% 
  filter(!is.na(discapacidad)) %>% 
  select(tiene_discapacidad) %>% 
  group_by(tiene_discapacidad) %>% 
  summarise (n = n()) %>% 
  mutate(freq = n/sum(n)) %>% 
  arrange(-n)

# Compute the cumulative percentages (top of each rectangle)
div$ymax <- cumsum(div$freq)

# Compute the bottom of each rectangle
div$ymin <- c(0, head(div$ymax, n=-1))

# Compute label position
div$labelPosition <- (div$ymax + div$ymin) / 2

# Compute a good label
div$label <- paste0(div$genero, "\n Cant: ", div$n)

# Make the plot
ggplot(div, aes(ymax=ymax, ymin=ymin, xmax=4, xmin=3, fill=tiene_discapacidad)) +
  geom_rect() +
  coord_polar(theta="y") + # Try to remove that to understand how the chart is built initially
  xlim(c(2, 4)) +# Try to remove that to see how to make a pie chart
  scale_fill_manual(values = c(gris, naranja)) +
  theme_void() +
  theme(legend.position = "top",
        panel.background = element_blank(),
        plot.title.position = "plot",
        text = element_text(family = "Roboto")) +
  labs(title = "Respuestas seg칰n discapacidad",
       subtitle = "1: Tiene alguna discapacidad - 0: Sin discapacidad",
       fill = "Discapacidad", 
       caption = fuente)
```

```{r}
gt(kiwi %>% 
  filter(!is.na(discapacidad)) %>% 
  group_by(tiene_discapacidad) %>% 
  tally(name = "Respuestas") %>% 
  ungroup() %>% 
  mutate(Porcentaje = Respuestas/sum(Respuestas),
         tiene_discapacidad = factor(tiene_discapacidad,
                                      levels = c(0, 1),
                                      labels = c("No", "Si")))) %>% 
  cols_label(tiene_discapacidad = "Con Discapacidad") %>% 
  summary_rows(groups = c("Respuestas", "Porcentaje"), 
               fns = list(Total = "sum")) %>% 
  fmt_percent(columns = Porcentaje,
              decimals = 1) %>% 
  tab_header(title = md("**Respuestas seg칰n discapacidad**"),
             subtitle = "Relaci칩n de Dependencia") %>% 
  tab_source_note(source_note = fuente)

```
En la actual edici칩n contamos s칩lo con un 5% de colegas con alguna discapacidad trabajando en RRHH, las cuales son las siguientes:

```{r}
kiwi %>% 
  filter(!is.na(discapacidad),
         tiene_discapacidad == 1) %>% 
  group_by(discapacidad) %>% 
  summarise(cant = n()) %>% 
  ungroup() %>% 
  ggplot(aes(x = cant, y = reorder(discapacidad, cant))) +
  geom_col(fill = naranja) +
  estilov +
  labs(title = "Tipos de Discapacidad",
       subtitle = "Relaci칩n de Dependencia",
       x = NULL, y = NULL,
       caption = fuente)
```


Veamos c칩mo fue la evoluci칩n de esta respuesta a lo largo de las ediciones de esta encuesta.

```{r}
disc_rh %>% 
  filter(tiene_discapacidad == 1) %>% 
  group_by(edicion) %>% 
  summarise(cant = n()) %>% 
  ungroup() %>% 
  ggplot(aes(x = factor(edicion), y = cant)) +
  geom_col(fill = naranja) +
  geom_text(aes(label = cant),
            vjust = 1.2,
            size = 3) +
  estiloh +
  labs(title = "Respuestas de Personas con Discapacidad",
       subtitle = "Relaci칩n de Dependencia",
       x = NULL, y = NULL,
       caption = fuente)

```
### Puestos

Si bien la mayor cantidad de personas con discapacidad hist칩ricamente se desempe침an en roles de Analista, es interesante apreciar que en total tenemos pr치cticamente la misma cantidad (18) en roles de liderazgo (Gerente, Jefe o Resposable).

Esto nos parece positivo porque es una muestra no s칩lo de diversidad, sino tambi칠n de inclusi칩n. Consideramos que no s칩lo es importante contratar personas con discapacidad, sino tambi칠n darles las oportunidades de desarrollo que le dar칤amos a cualquier persona de la compa침칤a.

```{r disc_puesto}
gt(disc_rh %>% 
  filter(!is.na(discapacidad),
         !is.na(puesto),
         tiene_discapacidad == 1) %>% 
  group_by(edicion, puesto) %>% 
  summarise(cant = n()) %>% 
  ungroup() %>% 
  pivot_wider(names_from = edicion,
                values_from = cant) %>% 
  mutate(across(c(`2020`:`2023`),
                ~coalesce(.x, 0)),
         Total = `2020`+`2021`+`2022`,`2023`) %>% 
  janitor::adorn_totals()) %>% 
  cols_label(puesto = "Puesto") %>%  
  tab_header(title = "Puestos de Personas con Discapacidad") %>% 
  tab_source_note(source_note = fuente)
```

### Contrataci칩n de personas con discapacidad

En esta edici칩n incluimos la pregunta **En lo que va del a침o, 쯛an contratado en tu empresa a personas con discapacidad?** para analizar si las empresas est치n activamente tomando acciones de inclusi칩n.


```{r}
kiwi %>% 
  filter(!is.na(contrata_discapacidad)) %>% 
  group_by(contrata_discapacidad) %>% 
  summarise(cant = n()) %>% 
  ungroup() %>% 
  ggplot(aes(x = contrata_discapacidad, y = cant, fill = contrata_discapacidad)) +
  geom_col() +
  geom_text(aes(label = cant),
            vjust = 1.2, 
            color = "white",
            size = 3) +
  scale_fill_manual(values = c(gris, gris, naranja)) +
  estiloh +
  labs(title = "Contrataron personas con discapacidad",
       x = NULL, y = NULL,
       caption = fuente) +
  theme(legend.position = "none")

contrata_disc <- kiwi %>% 
  filter(!is.na(contrata_discapacidad)) %>% 
  group_by(contrata_discapacidad) %>% 
  summarise(cant = n()) %>% 
  ungroup() %>% 
  mutate(porcentaje = cant/sum(cant))
```

En esta edici칩n, `r pull(contrata_disc[3,2])` (un `r percent(pull(contrata_disc[3,3]))`) afirmaron que en sus empresas han contratado personas con discapacidad en sus organizaciones. Esto nos lleva a la siguientes preguntas: estas compa침칤as, 쯥on nacionales o multinacionales?, 쯈u칠 tama침o tienen las empresas?


# Freelancers

En este relevamiento participan colegas que trabajan en relaci칩n de dependencia y tambi칠n de manera freelance. Este es el an치lisis desarrollado en base a las respuestas de las personas que trabajan de manera independiente o en sus propias empresas.

## Respuestas  por pa칤s

En el caso de las personas freelance, la mayor칤a de las respuestas obtenidas fueron de Argentina.
Por eso reiteramos, que los resultados no son representativos de los pa칤ses. 


```{r  echo=FALSE  }
paises <- freelo23 %>% 
  select(pais) %>% 
  mutate(cuenta = 1) %>% 
  group_by(pais) %>% 
  summarise(Cuenta = sum(cuenta)) %>% 
  arrange(-Cuenta) %>% 
  janitor::adorn_totals()

gt(paises) %>% 
  tab_header(title = "Cantidad de respuestas por pa칤s",
             subtitle = "Freelance") %>% 
  tab_source_note(source_note = fuente) %>% 
  cols_label(pais = "Pa칤s")

```

## Respuestas por G칠nero 

La participaci칩n seg칰n el g칠nero de las personas freelance,  es la siguiente:


```{r  echo=FALSE , message= FALSE,  warning = FALSE }


## Limpieza variable genero ----
freelo23 <- freelo23 %>% 
  mutate(genero = factor(genero, levels = c("Mujer cis", "Hombre cis")))


div <- freelo23 %>% 
  select(genero) %>% 
  filter(genero!="NA")%>%  # se saca, porque no es representativo
  filter(genero!="Prefiero no responder")%>%  # se saca, porque no es representativo
  group_by(genero) %>% 
  summarise (n = n()) %>% 
  mutate(freq = n/sum(n)) %>% 
  arrange(-n)

# Compute the cumulative percentages (top of each rectangle)
div$ymax <- cumsum(div$freq)

# Compute the bottom of each rectangle
div$ymin <- c(0, head(div$ymax, n=-1))

# Compute label position
div$labelPosition <- (div$ymax + div$ymin) / 2

# Compute a good label
div$label <- paste0(div$genero, "\n Cant: ", div$n)

# Make the plot
ggplot(div, aes(ymax=ymax, ymin=ymin, xmax=4, xmin=3, fill=genero)) +
  geom_rect() +
  coord_polar(theta="y") + # Try to remove that to understand how the chart is built initially
  xlim(c(2, 4)) +# Try to remove that to see how to make a pie chart
  scale_fill_manual(values = c("#8624F5",  "#1FC3AA", "#FFD129","#75838F")) +
  theme_void() +
  theme(legend.position = "right",
        panel.background = element_blank(),
        text = element_text(family = "Roboto")) +
  labs(title = "Cantidad de respuestas seg칰n g칠nero",
       subtitle = "Freelance",
       fill = "G칠nero", 
       caption = fuente)

```

Podemos observar que la mayor칤a de las respuestas fueron de  Mujeres cis, manteniendo la misma tendencia que las personas en relaci칩n de dependencia. 

```{r echo=FALSE, message=FALSE}

freelo23 %>% 
  select(genero) %>%
  mutate(cuenta = 1) %>% 
  group_by(genero) %>%
  summarise(Cuenta = sum(cuenta)) %>%
  ungroup() %>% 
  arrange(-Cuenta)%>%
  janitor::adorn_totals() %>% 
  rename("G칠nero"=genero) %>% 
  kable("html", escape=F) %>% 
  kable_styling(full_width = TRUE, bootstrap_options = c("striped","hover","condensed" )) %>% 
  row_spec(0, bold=T, color="white", background = azul)
```

## Respuestas por Educaci칩n 

En esta secci칩n queremos indagar si hay relaci칩n entre la formaci칩n y la exportacion de los servicios, y si impacta tambi칠n el tipo de universidad, p칰blica o privada, en dichas prestaci칩nes. 
Primero veamos  como se distribuye la muestra entre profesionales provenientes de universidades p칰blicas y privadas de los diferentes paises:


```{r  echo=FALSE , message= FALSE,  warning = FALSE}

# Nota: Ver como agregar la tabla de referencias al grafico-

freelo23 %>% 
  select(pais, tipo_universidad) %>% 
  ggplot(aes(y = pais, fill = tipo_universidad)) +
  geom_bar(position = "fill") + 
  scale_fill_manual(values = c(gris, verde, azul)) +
  labs(title = "Distribuci칩n de respuestas por tipo de universidad por pa칤s",
       caption = fuente,
       fill = "Tipo Universidad",
       x = "", y = "") +
  estilo +
  theme(legend.position = "top") +
  eje_x_p

```


Limitandonos al pa칤s con mayor cantidad de respuestas, Argentina, en los  siguientes graficos podemos observar  que  la distribuci칩n   por tipo de Universidad es  muy pareja , quedando un valor  minimo y poco representativo  para quienen no fueron a la Universidad: 


```{r  echo=FALSE , message= FALSE,  warning = FALSE}

freelo23 %>% 
  select(pais, tipo_universidad) %>%
  filter (pais=="Argentina")%>% 
  ggplot(aes(x = tipo_universidad)) + 
  geom_bar(position = "dodge", fill = "#6CACE4") +
  theme(axis.text.x = element_text(angle = 360)) + 
  labs(x="",y="") +
  estiloh +
  labs(title = "Distribuci칩n de respuestas por tipo de universidad",
       subtitle = "Solo Argentina",
       caption = fuente)


```

```{r  echo=FALSE , message= FALSE,  warning = FALSE}



## Tipo de Universidad  

educ <- freelo23 %>% 
  select(tipo_universidad) %>%  
  group_by(tipo_universidad) %>% 
  summarise (n = n()) %>% 
  mutate(freq = n/sum(n)) %>% 
  arrange(-n)

# Compute the cumulative percentages (top of each rectangle)
educ$ymax <- cumsum(educ$freq)

# Compute the bottom of each rectangle
educ$ymin <- c(0, head(educ$ymax, n=-1))

# Compute label position
educ$labelPosition <- (educ$ymax + educ$ymin) / 2

# Compute a good label
educ$label <- paste0(educ$tipo_universidad, "\n Cant: ", educ$n)

# Make the plot
ggplot(educ, aes(ymax=ymax, ymin=ymin, xmax=4, xmin=3, fill=tipo_universidad)) +
  geom_rect() +
  coord_polar(theta="y") + # Try to remove that to understand how the chart is built initially
  xlim(c(2, 4)) +# Try to remove that to see how to make a pie chart
  scale_fill_manual(values = c(gris, verde, azul)) +
  theme_void() +
  theme(legend.position = "right",
        panel.background = element_blank(),
        text = element_text(family = "Roboto")) +
  labs(title = "Tipo de Universidad",
       fill = "Tipo de Universidad", 
       caption = fuente) +
  theme(legend.position = "left")
```



Nos interesaba indagar cu치l era el nivel de formaci칩n  de los encuestados.

En la siguiente tabla podemos ver que la mayor칤a tiene estudios  Universitarios completos: 

```{r  echo=FALSE , message= FALSE,  warning = FALSE}

freelo23 %>% 
  select(nivel_formacion) %>%
  mutate(cuenta = 1) %>% 
  group_by(nivel_formacion) %>%
  summarise(Cuenta = sum(cuenta)) %>% 
  arrange(-Cuenta)%>% 
  select(nivel_formacion,Cuenta) %>% 
  rename("Nivel de Formaci칩n"=nivel_formacion) %>% 
  kable("html", escape=F) %>% 
  kable_styling(full_width = TRUE, bootstrap_options = c("striped","hover","condensed" )) %>% 
  row_spec(0, bold=T, color="white", background = azul)
```

Cuando  analizamos educaci칩n, nos result칩  interesante analizar la distribuci칩n por g칠nero y nivel educativo.

En el siguiente gr치fico podemos observar que las mujeres tienen mayor nivel de formaci칩n que los hombres:

```{r  echo=FALSE , message= FALSE,  warning = FALSE}
freelo23 %>% 
  select(pais, nivel_formacion, genero) %>%
  filter(genero != "Prefiero no responder") %>% # sacar porque no es representativo
  filter(nivel_formacion != "NA") %>%           # sacar porque no es representativo
  mutate(nivel_formacion = factor(nivel_formacion,
                                  levels = c("Terciario en curso", "Terciario completo", "Universitario abandonado", "Universitario en curso", "Universitario completo", "Diplomado de posgrado en curso","Diplomado de posgrado completo", "Maestr칤a o superior en curso", "Maestr칤a o superior completa"))) %>% 
  group_by(nivel_formacion) %>% 
  ggplot(aes (y= nivel_formacion, fill = genero)) + 
  geom_bar(position = "fill") +
  labs(x="",y="") +
  eje_x_p +
  scale_fill_manual(values = colores) +
  estilo +
  theme(legend.position = "top") +
  labs(title = "M치ximo nivel educativo alcanzado por g칠nero",
       subtitle = "Distribuci칩n por frecuencias absolutas",
       caption = fuente, 
       fill = "G칠nero")

```


Veamos los mismos resultados, en terminos relativos: 

```{r  echo=FALSE , message= FALSE,  warning = FALSE}

#Esta bien la proporcion?? ver!! 

fr_fem <- freelo23 %>% 
  filter(genero == "Mujer cis") %>% 
  group_by(genero, nivel_formacion) %>% 
  mutate(nivel_formacion = factor(nivel_formacion,
                                  levels = c("Terciario en curso", "Terciario completo", "Universitario abandonado", "Universitario en curso", "Universitario completo", "Diplomado de posgrado en curso","Diplomado de posgrado completo", "Maestr칤a o superior en curso", "Maestr칤a o superior completa"))) %>% 
  group_by(nivel_formacion) %>% 
  summarise(n = n()) %>% 
  mutate(frecuencia = round(n/sum(n),2),
         genero = "Mujer cis") 


fr_mas <- freelo23 %>% 
  filter(genero == "Hombre cis") %>% 
  group_by(genero, nivel_formacion) %>% 
  mutate(nivel_formacion = factor(nivel_formacion,
                                  levels = c("Terciario en curso", "Terciario completo", "Universitario abandonado", "Universitario en curso", "Universitario completo", "Diplomado de posgrado en curso","Diplomado de posgrado completo", "Maestr칤a o superior en curso", "Maestr칤a o superior completa"))) %>% 
  group_by(nivel_formacion) %>% 
  summarise(n = n()) %>% 
  mutate(frecuencia = round(n/sum(n),2),
         genero = "Hombre cis") 

fr_total <- rbind(fr_fem, fr_mas )

ggplot(fr_total, aes(x = nivel_formacion, y = frecuencia, fill = genero)) +
  geom_col() +
  theme(axis.text.x = element_text(angle = 90), 
        legend.position = "none") + 
  labs(x="",y="") +
  scale_fill_manual(values = colores) +
  facet_wrap(~genero, ncol = 2) +
  estiloh +
  labs(title = "Proporci칩n de nivel educativo m치ximo por g칠nero",
       subtitle = "Freelance",
       x = "", y = "Proporci칩n", 
       caption = fuente) +
  eje_y_p


```


Respecto a las  carreras, vemos que la tendencia de las mismas se corresponden con los resultados obtenidos en las personas en relaci칩n de dependencia: 

```{r  echo=FALSE , message= FALSE,  warning = FALSE}

carrerasfr <- freelo23 %>% 
  select(nivel_formacion, carrera_grado, tipo_universidad, pais, genero) %>% 
  mutate(carrera_grado = factor(carrera_grado))

carrerasfr <- carrerasfr %>% 
  mutate(carrera_grado = fct_collapse(carrera_grado, 
                                    "RRHH / RRLL / RRTT" = c("RRHH / RRLL / RRTT", "Y ahora Relaciones Laborales")),
         carrera_grado = fct_collapse(carrera_grado, 
                                      "Psicolog칤a" = c("Psicolog칤a")),
         carrera_grado = fct_collapse(carrera_grado, 
                                      "Administraci칩n de Empresas" = c("Administraci칩n de Empresas")),
  
         carrera_grado = fct_lump(carrera_grado, 
                                  prop = 0.02, 
                                  other_level = "Otros"),
           carrera_grado = factor(carrera_grado, levels = c("RRHH / RRLL / RRTT", "Psicolog칤a", "Administraci칩n de Empresas", "Otros")))


ggplot(carrerasfr, aes(x = carrera_grado)) +
  geom_bar(position = "dodge", fill = azul) +
  theme(axis.text.x = element_text(angle = 360)) + 
  labs(x="",y="") +
  estiloh +
  labs(title = "Principales carreras estudiadas",
       subtitle = "Freelance",
       caption = fuente)
```

## Respuestas por Condici칩n fiscal

La condidici칩n fiscal de  los encuestados la podemos observar en la siguiente tabla:

```{r  echo=FALSE , message= FALSE,  warning = FALSE}


fiscofr <- freelo23 %>% 
  select(registro_fiscal, medio_pago_exterior) %>% 
  mutate(registro_fiscal = factor(registro_fiscal))%>%
  mutate(registro_fiscal = fct_collapse(registro_fiscal, 
                                      "Monotributista" = "Monotributista"),
         registro_fiscal = fct_collapse(registro_fiscal, 
                                        "Contractor" = "Contractor"),
         registro_fiscal = fct_collapse(registro_fiscal, 
                                        "Responsable inscripto" = "Responsable inscripto"),
          registro_fiscal = fct_collapse(registro_fiscal, 
                                        "SA" = "SA"),
         registro_fiscal = fct_collapse(registro_fiscal, 
                                        "Otros" = c("No estoy registrada por el momento","Spa","tengo un contrato mixto rel dependencia y  freelance")),
         carrera_grado = factor(registro_fiscal,
                                levels = c("Monotributista", "Contractor", "Responsable inscripto","SA", "Otros")))


fiscofr %>% 
  select(registro_fiscal) %>%
  mutate(cuenta = 1) %>% 
  group_by(registro_fiscal) %>%
  summarise(Cuenta = sum(cuenta)) %>% 
  arrange(-Cuenta)%>% 
  rename("Registro Fiscal"=registro_fiscal) %>% 
  kable("html", escape=F) %>% 
  kable_styling(full_width = TRUE, bootstrap_options = c("striped","hover","condensed" )) %>% 
  row_spec(0, bold=T, color="white", background = azul)

```

##  Respuestas por Exportaci칩n de  Servicio

Como vemos a continuaci칩n,  la mayor칤a no exporta sus servicios: 
```{r  echo=FALSE , message= FALSE,  warning = FALSE}

exp <- freelo23 %>% 
  select(exporta) %>% 
 filter(exporta!="NA") %>% 
  group_by(exporta) %>% 
  summarise (n = n()) %>% 
  mutate(freq = n/sum(n)) %>% 
  arrange(-n)

# Compute the cumulative percentages (top of each rectangle)
exp$ymax <- cumsum(exp$freq)

# Compute the bottom of each rectangle
exp$ymin <- c(0, head(exp$ymax, n=-1))

# Compute label position
exp$labelPosition <- (exp$ymax + div$ymin) / 2

# Compute a good label
exp$label <- paste0(exp$exporta, "\n Cant: ", div$n)

# Make the plot
ggplot(exp, aes(ymax=ymax, ymin=ymin, xmax=4, xmin=3, fill=exporta)) +
  geom_rect() +
  coord_polar(theta="y") + # Try to remove that to understand how the chart is built initially
  xlim(c(2, 4)) +# Try to remove that to see how to make a pie chart
  scale_fill_manual(values = c(gris, azul)) +
  theme_void() +
  theme(legend.position = "right",
        panel.background = element_blank(),
        text = element_text(family = "Roboto")) +
  labs(title = "Exporta Servicios",
       fill = "", 
       caption = fuente)
```


Focalizandonos entre quienes exportan, podemos ver cu치l es el servicio prestado: 


```{r  echo=FALSE , message= FALSE,  warning = FALSE}


sv_fr <- freelo23 %>% 
  filter(servicio_principal != "NA")%>% 
  filter(servicio_principal != "Start up del area de HR inpmentacion de politicas y procesos, busqueda y seleccion, asesoramiento en general del area")%>% 
  select(servicio_principal, exporta)# %>%
#  filter(exporta=="Si")#%>%
# mutate(servicio_principal = factor(servicio_principal,
#                               levels = c("Payroll / Liquidaci칩n de sueldos", "Dise침o organizacional", "Capacitaci칩n", "Comunicaci칩n interna","People Analytics","HR Generalista")))

ggplot(sv_fr, (aes(y = fct_rev(servicio_principal), fill = exporta))) + 
  geom_bar(position = "dodge") +
  labs(x="",y="") +
  estilov +
  scale_fill_manual(values = c(gris, verde)) +
  labs(title = "Respuestas seg칰n Servicio Exportado",
       subtitle = "Freelance",
       x = "", fill = "Exporta",
       caption = fuente)
```


En relaci칩n a los medios de pago utilizados por quienes exportan, sus respuestas fueron las siguientes: 


```{r  echo=FALSE , message= FALSE,  warning = FALSE}


mp_fr <-freelo23 %>%
  mutate(medio_pago_exterior = fct_collapse(medio_pago_exterior, 
                                        "Payoneer" = c("Payoneer")),
         medio_pago_exterior = fct_collapse(medio_pago_exterior, 
                                        "Transferencia" = c("Transferencia a tu cuenta")),
         medio_pago_exterior = fct_collapse(medio_pago_exterior, 
                                        "PayPal" = c("PayPal")),
         medio_pago_exterior = fct_collapse(medio_pago_exterior, 
                                            "Bitcoin" = c("Bitcoin")),
         medio_pago_exterior = fct_collapse(medio_pago_exterior, 
                                            "Western Union" = c("Western Union")),
         medio_pago_exterior = fct_collapse(medio_pago_exterior, 
                                            "Prex" = c("Prex")),
         medio_pago_exterior = fct_collapse(medio_pago_exterior, 
                                            "NO" = c("-","0","N/A","no","No","No aplica","No exporti por ahora","no exporto","No exporto" ,"No exporto servicios","No exporto.","No trabajo para afuera a칰n","Xxxx")),
         carrera_grado = factor(medio_pago_exterior,
                                levels = c("Payoneer", "Transferencia", "PayPal", "Bitcoin","Western Union","Prex","NO")))



mp_fr %>% 
  filter(medio_pago_exterior!="NO")%>% 
  mutate(cuenta = 1) %>% 
  group_by(medio_pago_exterior) %>%
  summarise(Cuenta = sum(cuenta)) %>% 
  arrange(-Cuenta)%>% 
  select(medio_pago_exterior,Cuenta) %>% 
  rename("Medios de Pago Exterior"=medio_pago_exterior) %>% 
  kable("html", escape=F) %>% 
  kable_styling(full_width = TRUE, bootstrap_options = c("striped","hover","condensed" )) %>% 
  row_spec(0, bold=T, color="white", background = azul)

```

## Respuestas por  Antig칲edad

Respecto a los a침os de experiencia como freelance, podemos observar que la mayor칤a tiene menos de dos a침os.

Un interrogante que nos surge en si la inserci칩n en esta modalidad fue una decisi칩n de carrera voluntaria o impulsada por las consecuencias de la pandemia. Carecemos de elementos para responder esa pregunta, por eso nos limitamos a  presentar las respuestas obtenidas: 


```{r  echo=FALSE , message= FALSE,  warning = FALSE}

ant_fr<- freelo23 %>% 
  mutate(rango_ant =case_when(
    anios_freelance < 2 ~ "Menos de 2 a침os",
    anios_freelance < 6 ~ "Entre 2 y 5 a침os",
    anios_freelance < 11 ~ "Entre 5 y 10 a침os",
    anios_freelance = T ~ "M치s de 10 a침os"),
    rango_ant = fct_relevel(rango_ant, c("Menos de 2 a침os", "Entre 2 y 5 a침os",
                                                       "Entre 5 y 10 a침os", "M치s de 10 a침os")))
 ant_fr %>%
  select(rango_ant) %>%
  mutate(cuenta = 1) %>% 
  group_by(rango_ant) %>%
  summarise(Cuenta = sum(cuenta)) %>% 
  arrange(rango_ant)%>% 
  rename("A침os de Experiencia"=rango_ant) %>% 
 # rename("Exporta"=exporta) %>% 
  kable("html", escape=F) %>% 
  kable_styling(full_width = TRUE, bootstrap_options = c("striped","hover","condensed" )) %>% 
  row_spec(0, bold=T, color="white", background = azul)

```

## Respuestas por  B칰squedas

Nos interesa saber cuantos se dedican a realizar trabajos de selecci칩n de talentos. 

Podemos observar que un 66% de las personas encuestadas en esta categoria se dedican a la tarea de b칰squeda. 


```{r  echo=FALSE , message= FALSE,  warning = FALSE}

freelo23 %>% 
  select(servicio_busqueda) %>%
  mutate(cuenta = 1) %>% 
  group_by(servicio_busqueda) %>%
  summarise (n = n()) %>% 
  mutate(freq = n/sum(n),
         freq = percent(freq, accuracy = 1)) %>% 
  arrange(-n)%>% 
rename("Serv. B칰squeda"=servicio_busqueda) %>%
   kable("html", escape=F) %>% 
  kable_styling(full_width = TRUE, bootstrap_options = c("striped","hover","condensed" )) %>% 
  row_spec(0, bold=T, color="white", background = azul)

```

Sabiendo el crecimiento y auge de las b칰squedas en el sector de IT, veamos cu치l es la participaci칩n de las mismas entre las personas que hacen recruiting. 

Como se observa en el siguiente gr치fico, la mayor칤a de las b칰squedas se concentran que en el sector IT. 


```{r  echo=FALSE , message= FALSE,  warning = FALSE}


it_fr<- freelo23 %>% 
  select(busqueda_it, servicio_busqueda) %>% 
  filter(servicio_busqueda=="Si") 


ggplot(it_fr, (aes(x = busqueda_it, fill = servicio_busqueda))) + 
  geom_bar(position = "dodge") +
  labs(x="",y="") +
  estilov +
  scale_fill_manual(values = c(verde)) +
  coord_flip() +
  scale_y_continuous(labels = number_format(accuracy = 1)) +
  labs(title = "Servicio de B칰squeda",
       subtitle = "Freelance",
       x = "", fill = "IT",
       caption = fuente)
```


## Respuesta por garant칤a de trabajo

Las garant칤as de reposici칩n de vacantes se refieren a la protecci칩n que se brinda a cada cliente en el caso de que la persona contratada   se marche de la empresa.

Veamos entre los que  prestan  el servicio de recruiting, quienes ofrecen garant칤a de permanencia del candidato. 



```{r  echo=FALSE , message= FALSE,  warning = FALSE}


gtia <- freelo23 %>% 
#  select(garantia,servicio_busqueda) %>% 
  filter(servicio_busqueda=="Si") %>% 
  mutate(garantia=fct_collapse(garantia, "Si" = c("1 mes","2 meses", "3 meses")),
         garantia=fct_collapse(garantia, "No" = c("No ofrezco garant칤a")),
          garantia = factor(garantia, levels =c("Si","No" )))


gtia2 <- gtia %>% 
  filter(!is.na(garantia)) %>% 
  select(garantia) %>% 
  group_by(garantia) %>% 
  summarise (n = n()) %>% 
  mutate(freq = n/sum(n)) %>% 
  arrange(-n)

# Compute the cumulative percentages (top of each rectangle)
gtia2$ymax <- cumsum(gtia2$freq)

# Compute the bottom of each rectangle
gtia2$ymin <- c(0, head(gtia2$ymax, n=-1))

# Compute label position
gtia2$labelPosition <- (gtia2$ymax + gtia2$ymin) / 2

# Compute a good label
gtia2$label <- paste0(gtia2$garantia, "\n Cant: ", gtia2$n)

# Make the plot
ggplot(gtia2, aes(ymax=ymax, ymin=ymin, xmax=4, xmin=3, fill=garantia)) +
  geom_rect() +
  coord_polar(theta="y") + # Try to remove that to understand how the chart is built initially
  xlim(c(2, 4)) +# Try to remove that to see how to make a pie chart
  scale_fill_manual(values = c( verde, gris)) +
  theme_void() +
  theme(legend.position = "right",
        panel.background = element_blank(),
        text = element_text(family = "Roboto")) +
  labs(title = "Garant칤a de Permanencia",
       fill = "", 
       caption = fuente) +
  theme(legend.position = "left")




```



En la siguiente tabla podemos observar que los plazos de garant칤a suelen ir desde un mes hasta los tres meses. Pero un n칰mero importante, no ofrece garantia por el  servicio contratado.

```{r  echo=FALSE , message= FALSE,  warning = FALSE}

gtia2 <- freelo23 %>% 
#  select(garantia,servicio_busqueda) %>% 
  filter(servicio_busqueda=="Si") %>% 
  mutate( garantia=fct_collapse(garantia, "No" = c("No ofrezco garant칤a")),
          garantia = factor(garantia, levels =c("Si","No" )))

                                                      


```

## Respuestas por Base de Coeficiente


Otro punto para destacar es el precio del servicio de quienes hacen recruiting.

Podemos ver que la gran mayor칤a  cobra   por dicho servicio, un porcentaje de  remuneraci칩n mensual del ingresante, dejando para muy pocos casos el ingreso anual del mismo.


Una pregunta abierta que nos queda, es cu치les son las posiciones mejores pagas para los recruiters. Sin embargo, dicho an치lisis escapa de los objetivos de la presente encuesta.  

```{r  echo=FALSE , message= FALSE,  warning = FALSE}

coef_fr<- freelo23 %>% 
  mutate(base_coeficiente=fct_collapse(base_coeficiente, "Mensual" = "Remuneraci칩n mensual del ingresante"),
         base_coeficiente=fct_collapse(base_coeficiente, "Anual" = "Remuneraci칩n anual del ingresante"),
          base_coeficiente = factor(base_coeficiente, levels =c("Mensual","Anual" )))


 coef_fr %>%
  select(servicio_busqueda,base_coeficiente) %>%
  filter(servicio_busqueda=="Si") %>% 
  mutate(cuenta = 1) %>% 
  group_by(base_coeficiente) %>%
  summarise(Cuenta = sum(cuenta)) %>% 
  arrange(-Cuenta)%>% 
  rename("Remuneraci칩n del Ingresante"=base_coeficiente) %>% 
  kable("html", escape=F) %>% 
  kable_styling(full_width = TRUE, bootstrap_options = c("striped","hover","condensed" )) %>% 
  row_spec(0, bold=T, color="white", background = azul)


```

La mayor칤a cobra un porcentaje  que va del  20% al 30% de  las remuneraciones mensuales de los ingresantes, como podemos ver en el siguiente cuadro:


```{r echo=FALSE , message= FALSE,  warning = FALSE}

## armo las categorias

#freelo21$coeficiente #consulto categorias

n_coef<- freelo23 %>% 
  select(servicio_busqueda,coeficiente,base_coeficiente) %>% 
  filter(servicio_busqueda=="Si") %>% 
  filter(base_coeficiente=="Remuneraci칩n mensual del ingresante") %>% 
  filter(coeficiente>10)%>%  #Filtro entre 0-100 (decido eliminar 1.2,1.5,2.0 y otros, porque no es clara su categorizacion)
  filter(coeficiente<101) %>% 
  mutate(coeficiente =case_when(
      coeficiente < 11 ~ "10%",
    coeficiente < 21 ~ "20%",
    coeficiente < 31 ~ "30%",
        coeficiente < 41 ~ "40%",
    coeficiente < 51 ~ "50%",
    coeficiente < 61 ~ "60%",
    coeficiente < 71 ~ "70%",
    coeficiente < 81 ~ "80%",
    coeficiente < 91 ~ "90%",
    coeficiente <101 ~ "100%",
    coeficiente = T ~ "Otros"),
    coeficiente = fct_relevel(coeficiente, c("10%","20%","30%","40%","50%","60%","70%","80%","90%","100%","Otros")))
  
# agrupo las categorias en una tabla.

 n_coef<- n_coef %>%
  select(coeficiente) %>%
  mutate(cuenta = 1) %>% 
  group_by(coeficiente) %>%
  summarise(Cuenta = sum(cuenta)) %>% 
  #arrange(-Cuenta)%>% 
  rename("Porcentaje"=coeficiente)
 
 n_coef$TIP <- c("% Sobre la Remuneraci칩n Mensual") # al pasar el cursor se ve
 
 #Tabla

n_coef %>% 
  mutate(Cuenta=text_spec(Cuenta, "html", tooltip=TIP)) %>% 
    select(Porcentaje,Cuenta) %>% 
  kable("html", escape=F) %>% 
  kable_styling(full_width = TRUE, bootstrap_options = c("striped","hover","condensed" )) %>% 
  row_spec(0, bold=T, color="white", background = azul)


```


# Comunidades

R4HR es una comunidad abierta y gratuita. 쯈u칠 quiere decir esto? Que es es un espacio donde cualquier persona puede participar de la comunidad, sepa de R o no sepa nada, y adem치s no hay que pagar nada por formar parte. Tambi칠n es un espacio seguro en el que cuidamos que haya acoso, insultos o abusos.

Las comunidades son una gran forma de construir conocimiento, de aprender, de generar relaciones, para resolver consultas, y tambi칠n, por qu칠 no, de hacer buenos amigos. As칤 que en esta secci칩n nos proponemos ver cu치les son las comunidades m치s frecuentadas por las personas que participaron de la Encuesta.

```{r comunidad}
comunidad <- rh23 %>% 
  select(pais, provincia, comunidad, comunidades)

div <- comunidad %>% 
  select(comunidad) %>% 
  filter(!is.na(comunidad)) %>% 
  group_by(comunidad) %>% 
  summarise (n = n()) %>% 
  mutate(freq = n/sum(n)) %>% 
  arrange(-n)

# Compute the cumulative percentages (top of each rectangle)
div$ymax <- cumsum(div$freq)

# Compute the bottom of each rectangle
div$ymin <- c(0, head(div$ymax, n=-1))

# Compute label position
div$labelPosition <- (div$ymax + div$ymin) / 2

# Compute a good label
div$label <- paste0(div$comunidad, "\n Cant: ", div$n)

# Make the plot
ggplot(div, aes(ymax=ymax, ymin=ymin, xmax=4, xmin=3, fill=comunidad)) +
  geom_rect() +
  coord_polar(theta="y") + # Try to remove that to understand how the chart is built initially
  xlim(c(2, 4)) +# Try to remove that to see how to make a pie chart
  scale_fill_manual(values = c(gris, azul)) +
  theme_void() +
  theme(legend.position = "top",
        panel.background = element_blank(),
        plot.title.position = "plot",
        text = element_text(family = "Roboto")) +
  labs(title = "Particip치s de Alguna Comunidad",
       fill = "Respuesta", 
       caption = fuente)
```

Del total de respuestas, `r percent(pull(div[2,3]))` (`r pull(div[2,2])`) participan de alguna comunidad. Estas son las comunidades mencionadas.

En la tabla a continuaci칩n ponemos todas las comunidades que nos nombraron. No ponemos la cantidad de respuestas que obtuvo cada una porque no es una competencia. 

> Ten칠 en cuenta lo siguiente: Para crear una comunidad s칩lo hace falta tener ganas de hacerlo. Lo mejor de las comunidades es que hay mucha gente dispuesta a compartir.

```{r comunidades}
comunidad <- comunidad %>% 
  filter(!is.na(comunidades), 
         comunidad == "Si") %>% 
  select(pais, comunidades)

comunidad <- comunidad %>% 
  mutate(comunidades = str_replace(comunidades, "whats app|Whatsapp|Wsapp|wsp|whatsapp|grupos de whats app|Grupo de WhatsApp|W.App|grupos wsapp", "WhatsApp"),
         comunidades = str_replace(comunidades, "Adrha|Adhra|ADHRA|ADRHRA", "ADRHA"),
         comunidades = str_replace(comunidades, "Sclak de reclutamiento Latam", "Recruitment Latam"),
         comunidades = str_replace(comunidades, "Data 4 hr|Data4hr|DATA4HR", "Data 4HR"),
         comunidades = str_replace(comunidades, "Bench.Club|Benchclub|Bench", "Bench Club"),
         comunidades = str_replace(comunidades, "Aprhnoa", "APRHNOA"),
         comunidades = str_replace(comunidades, "Bench ClubClub", "Bench Club"),
         comunidades = str_replace(comunidades, "Aparh", "APARH"),
         comunidades = str_replace(comunidades, "slack tech recruiters arg|tech.recruiters.arg|Tech Recruiter|Recruitment Latam - en Slack", "Tech Recruiters Arg"),
         comunidades = str_replace(comunidades, "LinkdIn|Linkedin", "LinkedIn"),
         comunidades = str_replace(comunidades, "Uba", "UBA"),
         comunidades = str_replace(comunidades, "Interempresa Cordoba|Recursos Humanos Inter Empresas CBA", "RRHH Interempresas"),
         comunidades = str_replace(comunidades, "grupo", "Grupo"),
         comunidades = str_replace(comunidades, "Capital humano Talento femenino", "Capital Humano Talento Femenino"),
         comunidades = str_replace(comunidades, "Tendencia de Recursos Humanos Bolivia", "Tendencias en Recursos Humanos Bolivia"),
         comunidades = str_replace(comunidades, "PAS", "People Analytics Spain"),
         comunidades = str_replace(comunidades, "Grupos de Whatsapp", "Grupos de WhatsApp"),
         comunidades = str_replace(comunidades, "Grupos Whatsapp", "Grupos de WhatsApp")) 

# # Reemplazo manual de comunidades
# comunidad[2,2] <- "Grupos de WhatsApp, ADRHA"
# comunidad[6,2] <- "Bench Club, ADRHA"
# comunidad[7,2] <- "Grupos de WhatsApp"
# comunidad[9,2] <- "Grupos en LinkedIn, Grupos de WhatsApp"
# comunidad[12,2] <- "Grupos de WhatsApp"
# comunidad[13,2] <- "Grupo de WhatsApp C칩rdoba"
# comunidad[14,2] <- "Club de R para RH, Grupo de WhatsApp C칩rdoba"
# comunidad[17,2] <- "Club de R para RH"
# comunidad[21,2] <- "Grupos de WhatsApp, Grupo Local, LinkedIn"
# comunidad[22,2] <- "Grupos de LinkedIn"
# comunidad[25,2] <- "Grupos de WhatsApp, LinkedIn"
# comunidad[28,2] <- "Instagram, Grupos de WhatsApp"
# comunidad[29,2] <- "ADRHA, Comunidad HR"
# comunidad[42,2] <- "ADRHA, LinkedIn"
# comunidad[48,2] <- "Tendencias en Recursos Humanos Bolivia, ASOBOGH"
# comunidad[53,2] <- "Comunidad HR, Grupos de diferentes Universidades"
# comunidad[59,2] <- "Grupos de Whatsapp, LinkedIn"
# comunidad[64,2] <- "Red de RRHH, Grupo de WhatsApp Mar del Plata"
# comunidad[69,2] <- "Grupo de Colegas RRHH (Consultora MJG) Buenos Aires y Latinoamerica"
# comunidad[70,2] <- "ADRHA, Grupos Regionales"
# comunidad[73,2] <- "Club de R para RH, Data 4HR, RRHH Interempresas, Reclutadores CBA"
# comunidad[80,2] <- "Compensaciones, Bench Club"
# comunidad[83,2] <- "Total Rewards Compensaciones"

# Separamos las comunidades en columnas y luego pivoteamos para agruparlas
comunidad %>% 
  separate(col = comunidades, into = c("c1", "c2", "c3", "c4"), 
           sep = ",", fill = "right", remove = TRUE) %>% 
  mutate(across(c("c1", "c2", "c3", "c4"), str_trim)) %>% 
  pivot_longer(cols = c(c1:c4),
    names_to = "columna",
    values_to = "comunidad") %>% 
  filter(!is.na(comunidad)) %>% 
  filter(comunidad != "etc") %>% 
  group_by(pais, comunidad) %>% 
  tally() %>% 
  ungroup() %>% 
  select(-n) %>% 
  rename("Pa칤s" = pais,
         "Comunidad" = comunidad) %>% 
  kable("html", escape=F) %>% 
  kable_styling(full_width = TRUE, 
                bootstrap_options = 
                  c("striped","hover","condensed" )) %>% 
  row_spec(0, bold=T, color="white", background = azul)
```
