---
title: "4춿 Encuesta KIWI de Sueldos de RH"
description: "Resultados de la 4춿 Edici칩n de la Encuesta KIWI de Sueldos de RH realizada por R4HR, el Club de R para RRHH"
date: "2023-11-30"
author: "R4HR"
title-block-banner: images/banner.png
categories: 
  - sueldos
  - kiwi
format:
  html:
    toc: true
    toc-location: left
    code-fold: true
    code-summary: "Ver c칩digo"
    code-copy: hover
execute: 
  warning: false
  error: false
  message: false
draft: true
---

```{r inicio}

# Liber칤as -----
library(tidyverse)
library(funModeling)
library(gt)
library(scales)
library(extrafont)
library(ggalt)
library(kableExtra)
library(wordcloud)
library(networkD3)
library(ggpmisc)
library(data.table)
library(ggeconodist)
library(wordcloud2) 
library(tidytext)
library(igraph)
library(ggraph)
library(grid)

# Configuraciones generales ----

options(scipen = 999)   # Modifica la visualizaci칩n de los ejes num칠rico a valores nominales

loadfonts(quiet = TRUE) # Permite cargar en R otros tipos de fuentes.

# Estilo limpio sin l칤neas de fondo
estilo <- theme(panel.grid = element_blank(),
                plot.background = element_rect(fill = "#FBFCFC"),
                panel.background = element_blank(),
                plot.title.position = "plot")

# Estilo limpio con l칤neas de referencia verticales en gris claro
estilov <- theme(panel.grid = element_blank(),
                 plot.background = element_rect(fill = "#FBFCFC"),
                 panel.background = element_blank(),
                 panel.grid.major.x = element_line(color = "#AEB6BF"),
                 plot.title.position = "plot")

# Estilo limpio con l칤neas de referencia horizontales en gris claro
estiloh <- theme(panel.grid = element_blank(),
                 plot.background = element_rect(fill = "#FBFCFC"),
                 panel.background = element_blank(),
                 panel.grid.major.y = element_line(color = "#AEB6BF"),
                 plot.title.position = "plot")

genero <- c("#8624F5", "#1FC3AA", "#FFD129", "#75838F") #Violeta - Verde - Amarillo - Gris
genero3 <- c("#8624F5","#FFD129", "#1FC3AA")

colores <-  c("#8624F5", "#1FC3AA")

azul <- "#344D7E"
verde <-  "#1FC3AA"
rosa1 <- "#B95192"
rosa2 <- "#EE5777"
naranja <- "#FF764C"
amarillo <- "#FFD129"
gris <- "#75838F"
lila <- "#8624F5"
rojo <- "#943126"

col4 <- c(azul, lila, rosa1, rosa2)
col5 <- c(azul, lila, rosa1, rosa2, naranja)
col6 <- c(azul, lila, rosa1, rosa2, naranja, amarillo)

# Creo un objeto con un texto que se va a repetir mucho a lo largo del an치lisis
fuente <- "Fuente: Encuesta KIWI de Sueldos de RRHH 2023"

# Creo objetos para formatear las etiquetas num칠ricas de los ejes x e y
eje_x_n <- scale_x_continuous(labels = comma_format(big.mark = ".", decimal.mark = ","))

eje_y_n <- scale_y_continuous(labels = comma_format(big.mark = ".", decimal.mark = ","))

eje_x_p <- scale_x_continuous(labels = percent_format(accuracy = 1))

eje_y_p <- scale_y_continuous(labels = percent_format(accuracy = 1))


############################
# Cargar datos -----
rh23 <- read_delim("https://raw.githubusercontent.com/r4hr/kiwi2023/main/data/rh_2023.csv",
                   delim = ";") %>% 
  janitor::clean_names()

# Freelancers
freelo23 <- read_delim("https://raw.githubusercontent.com/r4hr/kiwi2023/main/data/freelancers_2023.csv", delim = ";") %>% 
  janitor::clean_names()

# Base Original
kiwi <- read_delim("https://raw.githubusercontent.com/r4hr/kiwi2023/main/data/kiwi_2023.csv", delim = ";") %>% 
  janitor::clean_names()


##### 
## Bases anteriores de relaci칩n de dependencia
# 2020
kiwi20 <- read_delim("https://raw.githubusercontent.com/r4hr/kiwi2022/main/data/rh_2020.csv", 
                   delim = ";") %>% 
  janitor::clean_names() %>% 
  mutate(anio = 2020)

# 2021
kiwi21 <- read_delim("https://raw.githubusercontent.com/r4hr/kiwi2022/main/data/rh_2021.csv",
                   delim = ";") %>% 
  janitor::clean_names() %>% 
  mutate(anio = 2021)

# 2022
kiwi22 <- read_delim("https://raw.githubusercontent.com/r4hr/kiwi2022/main/data/rh_2022.csv",
                   delim = ";") %>% 
  janitor::clean_names() %>% 
  mutate(anio = 2022)

```

```{r limpieza_datos}
# Agrupar puestos
rh23 <- rh23 %>% 
  mutate(puesto = 
           fct_collapse(puesto, 
                        "Administrativo" = c("Administrativo", "Generalista"),
                        "Responsable" = c("Responsable",
                                          "Coordinador",
                                          "Coordinador para 3 pa칤ses",
                                          "Coordinadora", 
                                          "Supervisor"),
                        "Gerente" = c("Gerente", "Team Leader")),
         puesto = factor(puesto, levels = c("Director", "Gerente",
                                            "Jefe", "Responsable",
                                            "HRBP", "Analista",
                                            "Administrativo",
                                            "Pasante")))

# Agrupar funciones
rh23 <- rh23 %>% 
  mutate(funcion =
           fct_collapse(funcion,
                        "Generalista" = c("Generalista",
                                          "Auxiliar (tareas hard y soft)",
                                          "Coordinadora",
                                          "Direcci칩n Gral del 치rea",
                                          "Gesti칩n de personas en general",
                                          "HRBP",
                                          "Todas",
                                          "Todo Generalista",
                                          "Todo lo anterior",
                                          "coordino el equipo en general",
                                          "generalista",
                                          "todo",
                                          "varias de la lista: reclutamiento y seleccion, adm de personal, compensaciones y beneficios, capacitacion y desarrollo, comunicacion interna, dise침o organizacional, tareas generalistas"),
                        "Payroll / Liquidaci칩n de sueldos" = 
                          c("Payroll / Liquidaci칩n de sueldos", 
                            "Payroll, Talent acquisition, Talent Management,",
                            "Analisis Libranzas"),
                        "Administraci칩n de personal" = 
                          c("Administraci칩n de personal",
                            "Control Documentario"),
                        "Reclutamiento y selecci칩n" = 
                          c("Reclutamiento y selecci칩n",
                            "Analista Soft (Empleos, Comunicaciones Internas, Capacitaci칩n y Desarrollo)",
                            "Empleos y RRLL"),
                        "RSE" = c("RSE", "Recursos humanos y relaciones con la comunidad"),
                        "Dise침o organizacional" = 
                          c("Dise침o organizacional",
                            "Cultura",
                            "Transformaci칩n de RH"),
                        "Relaciones laborales" = c("Relaciones laborales",
                                                   "Ser el nexo con empleados, entablar relaciones, acompa침arlos en lo que necesiten")))

# Limpieza tipo contrataci칩n
rh23 <- rh23 %>% 
  mutate(tipo_contratacion = fct_collapse(tipo_contratacion,
                                          "Indeterminado" = c("Indeterminado",
                                                              "Relac depend ncoa")))

```

# Introducci칩n

[R4HR Club de R para RRHH](https://r4hr.netlify.app/) es una comunidad de aprendizaje de programaci칩n de R para profesionales y estudiantes que trabajen o quieran trabajar en RRHH.

Somos una comunidad que usa mayormente datos de ejemplo relacionados con RRHH, y que genera contenido en castellano para eliminar las barreras en el aprendizaje y facilitar que m치s personas adopten las herramientas de an치lisis de datos en sus trabajos.

Tambi칠n pod칠s ver todo el contenido que generamos en los siguientes links:

`r icons::fontawesome("google-drive")` [Google Drive](https://drive.google.com/drive/folders/1Qck3z_t6XLRXb2vbN-00931DgdJZ0yse?usp=sharing)

`r icons::fontawesome("youtube")` [YouTube](https://youtube.com/playlist?list=PLZuVytUJrxQlcqu6l-P3ou4vV2mRJU2Ka)

`r icons::fontawesome("github")` [Github](https://github.com/r4hr/)

`r icons::fontawesome("link")` Tambi칠n te invitamos a seguirnos en todas [nuestras redes sociales](https://linktr.ee/r4hrclub).

Pueden acceder a los datos crudos desde [este link](https://docs.google.com/spreadsheets/d/1BCcBAoTkaTupBVr5TpLszvXLONNHOtx9zLOK9z_hKGk/edit?usp=sharing).

```{r paises}
# Respuestas en relaci칩n de dependencia
pais_rd <- rh23 %>% 
  group_by(pais) %>% 
  tally() %>% 
  ungroup()

# Respuestas de freelancers
pais_freelo <- freelo23 %>% 
  group_by(pais) %>% 
  tally() %>% 
  ungroup

# Uno los dataframes 
paises_kiwi <- full_join(pais_freelo, pais_rd, by = "pais") %>% 
    mutate(n.x = coalesce(n.x, 0),
         n.y = coalesce(n.y, 0),
         n = n.x + n.y)
```

# Motivaciones

Una de las barreras a la hora de aprender People Analytics es que en RRHH trabajamos con datos sensibles, por eso es muy dif칤cil acceder a sets de datos para practicar. Por eso, e inspirados en la Encuesta de [SysArmy](https://sysarmy.com/blog/posts/resultados-de-la-encuesta-de-sueldos-2020-2/), una comunidad de tecnolog칤a, que entre otras cosas, organiza eventos como **Nerdearla**, hicimos nuestra propia encuesta, relevando datos de profesionales que trabajan tanto bajo relaci칩n de dependencia como de manera freelance. El relevamiento de datos lo hicimos entre el 1 y el 31 de octubre de 2023.

En esta edici칩n recibimos `r nrow(rh23) + nrow(freelo23)` respuestas de `r nrow(paises_kiwi)` pa칤ses diferentes.

```{r tabla_rtas_pais}
paises_kiwi %>%
  arrange(-n, pais) %>% 
  select(pais, n) %>% 
  rename("Pa칤s" = pais,
         "Respuestas" = n) %>% 
  kbl(caption = "Respuestas por Pa칤s", ) %>% 
  kable_styling(full_width = F, position = "center",
                bootstrap_options = c("striped", "hover", "condensed", "responsive")) %>% 
  footnote(general = fuente)
```

Del total de respuestas recibidas, `r nrow(rh23)` son de personas que trabajan en relaci칩n de dependencia en RRHH, mientras que `r nrow(freelo23)` personas trabajan de manera freelance.

```{r respuestas_por_modalidad_trabajo}

paises_kiwi <- paises_kiwi %>% 
  group_by(pais) %>% 
  summarise(total_freelo = sum(n.x),
            total_rd = sum(n.y)) %>% 
  ungroup() %>% 
  pivot_longer(cols = c("total_freelo", "total_rd"),
               names_to = "trabajo",
               values_to = "rtas")

kiwi %>% 
  select(trabajo) %>% 
  group_by(trabajo) %>% 
  count() %>% 
  ggplot(aes(x = n, y = trabajo)) +
  geom_col(fill = azul) +
  estilov +
  geom_text(aes(label = n), # Indica la cantidad de decimales
            size = 3,       # Cambia el tama침o de la letra
            hjust = 1.2,    # Mueve la etiqueta para la izquierda
            color = "white",
            family = "Roboto") +
  labs(title = "Respuestas por tipo de trabajador", 
       x = "", y = "", 
       caption = fuente)
```

Como aclaraci칩n, cuando nos referimos a la **identidad de g칠nero** de las personas, utilizamos los t칠rminos *Mujer cis/Mujer trans* y *Hombre cis/Hombre trans* para poder reflejar con mayor precisi칩n el ab치nico de identidades y percepciones.

> El t칠rmiino *"cis"* hace referencia a que la persona se identifica con el mismo g칠nero con el que naci칩.

Le agradecemos mucho a [Ivana Feldeberg](https://www.linkedin.com/in/ivana-feldfeber/) del [Observatorio de Datos con Perspectiva de G칠nero](https://www.datagenero.org/) por el asesoramiento en este apartado.

Dicho esto, las respuestas seg칰n la identidad de g칠nero de las personas que participaron es la siguiente:

```{r respuestas_genero}
#| fig-show: hold
#| layout-ncol: 2

# Gr치fico para relaci칩n de dependencia----
rh23 <- rh23 %>% 
  mutate(genero = fct_collapse(genero,  
                               "Hombre cis" = c("Hombre cis", "Hoimbre", "Hombre"),
                               "Mujer cis" = c("Mujer cis", "Mujer")))

div <- rh23 %>% 
  select(genero) %>% 
  mutate(genero = factor(genero, 
                         levels = c("Mujer cis", "Hombre cis", "Prefiero no responder"))) %>% 
  group_by(genero) %>% 
  summarise (n = n()) %>% 
  mutate(freq = n/sum(n)) %>% 
  arrange(-n)

# Compute the cumulative percentages (top of each rectangle)
div$ymax <- cumsum(div$freq)

# Compute the bottom of each rectangle
div$ymin <- c(0, head(div$ymax, n=-1))

# Compute label position
div$labelPosition <- (div$ymax + div$ymin) / 2

# Compute a good label
div$label <- paste0(div$genero, "\n Cant: ", div$n)

# Make the plot
ggplot(div, aes(ymax=ymax, ymin=ymin, xmax=4, xmin=3, fill=genero)) +
  geom_rect() +
  coord_polar(theta="y") + # Try to remove that to understand how the chart is built initially
  xlim(c(2, 4)) +# Try to remove that to see how to make a pie chart
  scale_fill_manual(values = c(lila, verde, amarillo)) +
  theme_void() +
  theme(legend.position = "top",
        panel.background = element_blank(),
        plot.title.position = "plot",
        text = element_text(family = "Roboto")) +
  labs(title = "Cantidad de respuestas seg칰n identidad de g칠nero",
       subtitle = "Relaci칩n de Dependencia",
       fill = "Identidad de G칠nero", 
       caption = fuente)

# Gr치fico de freelancers ----
# freelo23 <- freelo23 %>% 
#   mutate(genero = fct_collapse(genero, "Mujer cis" = c("Mujer cis", "Mujer")))

div <- freelo23 %>% 
  select(genero) %>% 
  group_by(genero) %>% 
  summarise (n = n()) %>% 
  mutate(freq = n/sum(n)) %>% 
  arrange(-n)

# Compute the cumulative percentages (top of each rectangle)
div$ymax <- cumsum(div$freq)

# Compute the bottom of each rectangle
div$ymin <- c(0, head(div$ymax, n=-1))

# Compute label position
div$labelPosition <- (div$ymax + div$ymin) / 2

# Compute a good label
div$label <- paste0(div$genero, "\n Cant: ", div$n)

# Make the plot
ggplot(div, aes(ymax=ymax, ymin=ymin, xmax=4, xmin=3, fill=genero)) +
  geom_rect() +
  coord_polar(theta="y") + # Try to remove that to understand how the chart is built initially
  xlim(c(2, 4)) +# Try to remove that to see how to make a pie chart
  scale_fill_manual(values = c(verde, lila)) +
  theme_void() +
  theme(legend.position = "top",
        panel.background = element_blank(),
        plot.title.position = "plot",
        text = element_text(family = "Roboto")) +
  labs(title = "Cantidad de respuestas seg칰n identidad de g칠nero",
       subtitle = "Freelancers",
       fill = "Identidad de G칠nero", 
       caption = fuente)

```

En resumen, m치s de dos tercios de las personas que participaron de esta encuesta son mujeres cis. En esta edici칩n no hemos recibidos respuestas de personas trans.

```{r genero_participantes}
# Corregir identidad de g칠nero
kiwi <- kiwi %>% 
    mutate(genero = fct_collapse(genero, "Mujer cis" = c("Mujer cis", "Mujer"),
                               "Hombre cis" = c("Hombre cis", "Hombre", "Hoimbre")),
         genero = factor(genero, levels = c("Mujer cis", "Hombre cis", "Prefiero no responder")))

# Crear tabla
kiwi %>% 
  group_by(genero) %>% 
  tally(sort = T) %>% 
  mutate(Porcentaje = n/sum(n),
         Porcentaje = percent(Porcentaje, accuracy = 0.1)) %>% 
  janitor::adorn_totals() %>% 
  rename("Identidad de G칠nero" = genero, 
         "Cantidad" = n) %>% 
  kbl(caption = "Total de Participantes seg칰n\nIdentidad de G칠nero") %>% 
  kable_styling(full_width = F, position = "center",
                bootstrap_options = c("striped", "hover", "condensed", "responsive")) %>% 
  footnote(general = fuente, general_title = "")
```

# An치lisis de remuneraciones

## Remuneraciones por pa칤s

En esta secci칩n nos dedicaremos a comparar los sueldos entre los pa칤ses. En primer lugar, hay que resaltar que los resultados no son representativos de los mercados de los pa칤ses, sino que lo son de los datos recolectados.

Por otra parte, la baja cantidad de respuestas recolectadas de otros pa칤ses fuera de la Argentina, nos hace imposible, hacer un an치lisis comparado representativo de los puestos. Sin embargo, hay algunos datos interesantes para analizar.

Primero, analicemos los sueldos de los trabajadores en relaci칩n de dependencia, de cuyos pa칤ses hayamos recibido al menos 3 respuestas.

```{r sueldo_pais1}
sueldos_dolar <- rh23 %>% 
  select(puesto, sueldo_dolar, pais, tipo_contratacion)

# Eliminamos los sueldos que est치n dentro del rango entre los percentiles 5 y 95
numericos <- profiling_num(sueldos_dolar)
poda_p05 <- numericos[1,6]
poda_p95 <- numericos[1,10]

# Dado que los percentiles 5 y 95 est치n en U$488 y 4355 respectivamente, 
# podamos todo lo que est칠 fuera de ese rango

media_pais <- sueldos_dolar %>% 
  filter(pais %in% c("Argentina", "Chile", "Per칰", "Uruguay", "Colombia"),
         between(sueldo_dolar,poda_p05,poda_p95)) %>% 
  group_by(pais) %>% 
  summarise(sueldop = list(mean_se(sueldo_dolar))) %>% 
  unnest(cols = c(sueldop)) 
 
sueldo_dolar_pais <- rh23 %>% 
  select(pais, sueldo_dolar) %>% 
  filter(between(sueldo_dolar, poda_p05, poda_p95),
         pais %in% c("Argentina", "Chile", "Per칰", "Uruguay", "Colombia"))

# Gr치fico
ggplot(media_pais, aes(reorder(pais, -y), y =  y))+
  geom_col(fill = azul, alpha = 0.85) +
  geom_errorbar(aes(ymin = ymin,ymax = ymax), position = "dodge", color = "#333e47")+
  geom_point(data = sueldo_dolar_pais, aes(x = pais, y = sueldo_dolar), 
             alpha = 0.3, size = 2, color = "#75838F",
             position = position_jitter(width = 0.15))+
  geom_text(aes(label = comma(round(x=y, 0), big.mark = ".", 
                              decimal.mark = ","),
                vjust = 1.5, fontface = "bold"), 
            size = 4, color = "white",
            family = "Roboto")+
  eje_y_n +
  labs(title = "Salario promedio por pa칤s",
       subtitle = "Sueldos de RRHH en U$S",
       caption = paste0(fuente,"\nPa칤ses con 5 o m치s respuestas"),
       x = NULL, y = NULL) + 
  estiloh
```

Similar con lo visto en ediciones pasadas, *Uruguay* y *Chile* tienen los salarios de RRHH m치s altos en la regi칩n.

```{r sueldo_puesto}
# Crear un data frame s칩lo con pa칤ses de Latinoam칠rica
rh23la <- rh23 %>% 
  filter(pais != "Espa침a")

# Gr치ficos de sueldo promedio por puesto
rh23la %>% 
  select(puesto, sueldo_dolar) %>% 
  filter(between(sueldo_dolar, poda_p05, poda_p95)) %>% 
  group_by(puesto) %>% 
  summarise(mediana_salarial = median(sueldo_dolar)) %>% 
  ggplot(aes(x = mediana_salarial, y = fct_rev(puesto))) +
  geom_col(fill = azul) +
  geom_text(aes(label = comma(mediana_salarial, accuracy = 1,prefix = "USS ",
                              decimal.mark = ",", big.mark = ".")),
                color = "#FBFCFC",
                hjust = 1.2,
            fontface = "bold",
            size = 3) +
  estilov +
  labs(title = "Mediana salarial por puesto", 
       subtitle = "Sueldos de RRHH en U$S", 
       x = "", y = "", 
       caption = fuente) +
  eje_x_n

```

La posici칩n de **HRBP** presenta una complejidad, que es que dependiendo la empresa el rol es similar al de un Manager, o en otros casos es un Analista Especializado o Senior. Es por eso que encontramos entre los **HRBP** encontramos un suledo m칤nimo similar al de los analistas y salarios m치ximos mayores que el de los directores.

```{r sueldo_puesto_tabla}
gt(rh23la %>% 
     select(puesto, sueldo_dolar) %>% 
     filter(between(sueldo_dolar, poda_p05, poda_p95)) %>% 
     group_by(puesto) %>% 
     summarise(minimo = min(sueldo_dolar),
               mediana_salarial = median(sueldo_dolar),
               maximo = max(sueldo_dolar),
               cant = n())
     ) %>% 
  tab_header(title = "Mediana salarial por puestos", 
             subtitle = "Sueldos en U$D") %>% 
  tab_source_note(source_note = fuente) %>% 
   fmt_currency(columns =  c("mediana_salarial", "minimo", "maximo"), decimals = 0,
               sep_mark = ".", dec_mark = ",") %>% 
  cols_label(puesto = "Posici칩n",
             minimo = "M칤nimo",
             mediana_salarial = "Mediana",
             maximo = "M치ximo",
             cant = "Respuestas") 
```

## An치llisis por Funciones

Entre las funciones mejor pagas, en esta edici칩n encontrmos en el posio a **Diversidad e Inclusi칩n**, **People Analytics**, y **RSE** cuentan con salarios m치s altos.

```{r funcion1}
# Calcular la mediana salarial 
funcion_rh <- rh23la %>% 
  filter(between(sueldo_dolar, poda_p05, poda_p95)) %>% 
  group_by(funcion) %>% 
  summarise(mediana = median(sueldo_dolar),
            cant = n()) %>% 
  arrange(-mediana)

min_funcion <- round(min(funcion_rh$mediana))
max_funcion <- round(max(funcion_rh$mediana))

# Gr치fico
ggplot(funcion_rh, aes(x = mediana, y = reorder(funcion, mediana))) +
  geom_point(color = azul, size = 3) +
  geom_segment(aes(x = 0, xend = mediana, 
                   y = funcion, yend = funcion),
               color = azul) +
  labs(title = "Mediana Salarial por Funci칩n en LATAM",
       subtitle = "Sueldos de RRHH en U$S",
       x = NULL, y = NULL,
       caption = fuente) +
  geom_text(aes(label = comma(mediana, accuracy = 1,prefix = "USS ",
                              decimal.mark = ",", big.mark = ".")),
                color = azul,
                hjust = -.2,
            fontface = "bold",
            size = 3) +
  estilov +
  eje_x_n +
  scale_x_continuous(limits = c(0, 2500)) 

```

Nuevamente es necesario aclarar que hay funciones donde no tenemos mucha cantidad de respuestas como **Controller** donde s칩lo tenemos un solo caso, pero la diferencia entre las funciones con mayores sueldos, y con los menores sueldos es muy amplia (U\$D `r max_funcion - min_funcion`).

```{r}
gt(rh23la %>% 
     filter(between(sueldo_dolar, poda_p05, poda_p95)) %>% 
     select(funcion, sueldo_dolar) %>% 
     group_by(funcion) %>% 
     summarise(minimo = min(sueldo_dolar),
               mediana_salarial = median(sueldo_dolar),
               maximo = max(sueldo_dolar),
               cant = n())
     ) %>% 
  tab_header(title = "Mediana salarial por Funci칩n", 
             subtitle = "Sueldos en U$D") %>% 
  tab_source_note(source_note = fuente) %>% 
   fmt_currency(columns =  c("mediana_salarial", "minimo", "maximo"), decimals = 0,
               sep_mark = ".", dec_mark = ",") %>% 
  cols_label(funcion = "Funci칩n",
             minimo = "M칤nimo",
             mediana_salarial = "Mediana",
             maximo = "M치ximo",
             cant = "Respuestas") 
```

## Sueldos seg칰n el origen del capital

Si dividimos los gr치ficos seg칰n el *Origen del Capital*, podemos apreciar que en l칤neas generales, la mediana salarial en empresas multinaciones es mayor que en las empresas nacionales. Solamente en las posiciones de **HRBP** y de **Gerente** se aprecia una paridad salarial respecto del origen del capital de la organizaci칩n.

```{r origen_capital}
rh23la %>% 
  select(origen_capital, puesto, sueldo_dolar) %>% 
  filter(puesto != "Pasante", 
         between(sueldo_dolar, poda_p05, poda_p95)) %>% 
  group_by(puesto, origen_capital) %>% 
  summarise(mediana_salarial = median(sueldo_dolar)) %>% 
  ggplot(aes(x = mediana_salarial, y = fct_rev(puesto), fill = origen_capital)) +
  geom_col() +
  geom_text(aes(label = round(x=mediana_salarial, 0), hjust = 1.2, fontface = "bold"),size = 3, color = "white") +
  scale_fill_manual(values = c(verde, azul)) +
  estilov +
  eje_x_n +
  facet_wrap(~origen_capital) +
  labs(title = "Mediana salarial por puesto seg칰n origen del capital", 
       subtitle = "Sueldos de RRHH en U$S", 
       x = "", y = "", fill = "", 
       caption = fuente) +
  theme(legend.position = "top")
```

Veamos este gr치fico de otra manera:

```{r origen_capital_slope}
slope_df <- rh23la %>% 
  select(puesto, sueldo_dolar, origen_capital) %>% 
  filter(between(sueldo_dolar, poda_p05, poda_p95),
         puesto != "Pasante") %>% 
  group_by(puesto, origen_capital) %>% 
  summarise(mediana_salarial = round(median(sueldo_dolar)))

CGPfunctions::newggslopegraph(dataframe = slope_df,
                Times = origen_capital,
                Measurement = mediana_salarial,
                Grouping = puesto,
                Title = "Diferencias entre sueldos de RRHH en empresas nacionales y multinacionales",
                SubTitle = "Mediana Salarial. Sueldos en U$S",
                Caption = fuente, WiderLabels = T)
```

## An치lisis por rubro y origen del capital

Para el an치lisis de los rubros de la empresa, vamos a filtrar los 5 rubros que tienen m치s respuestas. Tambi칠n eliminaremos del an치lisis el puesto de Director porque no se encuentra presente en todos los rubros.

```{r rubros}
#| fig-height: 15
top_5_rubros <- rh23la %>% 
  select(rubro) %>% 
  group_by(rubro) %>% 
  count(sort = TRUE) %>%
  filter(n > 15) %>% 
  pull(var = rubro)


rh23la %>% 
  mutate(rubro = str_wrap(rubro, width = 25)) %>% 
  select(rubro, origen_capital, puesto, sueldo_dolar) %>% 
  filter(puesto != "Pasante", puesto != "Director",
         between(sueldo_dolar, poda_p05, poda_p95),
         rubro %in% top_5_rubros) %>% 
  group_by(rubro, puesto, origen_capital) %>% 
  summarise(mediana_salarial = median(sueldo_dolar)) %>% 
  ggplot(aes(x = mediana_salarial, y = fct_rev(puesto), 
             fill = origen_capital)) +
  geom_col() +
  geom_text(aes(label = round(x=mediana_salarial, 0), 
                hjust = 1.2, 
                fontface = "bold"),
            size = 3, 
            color = "white") +
  scale_fill_manual(values = c(verde, azul)) +
  estilo +
  eje_x_n +
  facet_grid(rubro~origen_capital) +
  labs(title = "Mediana salarial por puesto seg칰n origen del capital", 
       subtitle = "Sueldos de RRHH en U$S", 
       x = "", y = "", fill = "", 
       caption = fuente) +
  theme(legend.position = "top")
```

Para ver las medianas salariales por rubros junto con el desv칤o est치ndar, pueden ver la siguiente tabla:

```{r rubros2}
rh23la %>% 
    select(rubro, sueldo_dolar) %>% 
    filter(between(sueldo_dolar, poda_p05, poda_p95)) %>% 
    group_by(rubro) %>% 
    summarise(mediana_salarial = round(median(sueldo_dolar)),
              desvio_salarial = round(sd(sueldo_dolar)),
              Respuestas = n()) %>% 
  ungroup() %>% 
    arrange(-mediana_salarial) %>% 
  kbl(caption = "Mediana salarial por rubro. En U$S", 
      col.names = c("Rubro", "Mediana Salarial","Desv칤o", "Respuestas")) %>% 
  kable_styling(full_width = F, position = "center",
              bootstrap_options = c("striped", "hover", "condensed", "responsive")) %>% 
  scroll_box(height = "500px")

```

# An치lisis por pa칤ses

En esta secci칩n analizaremos la situaci칩n salarial de RRHH 칰nicamente de tres pa칤ses: *Argentina, Per칰 y Uruguay* 칰nicamente, por la cantidad de respuestas. Del resto de los pa칤ses tenemos menos de 5 respuestas, por lo que es imposible realizar un an치lisis serio.

::: panel-tabset
## Per칰 游왫릖

### Sueldos por Puesto

```{r}

# Preproceso de datos hist칩ricos
rh23la_clean <- rh23la %>% 
  filter(puesto != "Pasante",
         between(sueldo_dolar, poda_p05, poda_p95)) %>% 
  mutate(rubro = str_wrap(rubro, width = 30))

# Limpiar datos 2020
df2020 <-  profiling_num(kiwi20$sueldo_dolar)
p05_20 <- df2020[1,6]
p95_20 <- df2020[1,10]

rh20 <- kiwi20 %>% 
  filter(between(sueldo_dolar, p05_20, p95_20)) %>% 
  select(anio, pais, puesto, funcion = funcion_rh, sueldo_bruto) 


# Limpiar datos 2021
df2021 <- profiling_num(kiwi21$sueldo_dolar)
p05_21 <- df2021[1,6]
p95_21 <- df2021[1,10]

rh21 <- kiwi21 %>% 
  filter(between(sueldo_dolar, p05_20, p95_20)) %>% 
  select(anio, pais, puesto, funcion, sueldo_bruto) 

# Limpiar datos 2022
df2022 <- profiling_num(kiwi22$sueldo_dolar)
p05_22 <- df2021[1,6]
p95_22 <- df2021[1,10]

rh22 <- kiwi22 %>% 
  filter(between(sueldo_dolar, p05_20, p95_20)) %>% 
  mutate(anio = 2022) %>% 
  select(anio, pais, puesto, funcion, sueldo_bruto) 

# Armar un data frame hist칩rico para Per칰
rh20pe <- rh20 %>% 
  filter(pais == "Per칰") 

rh21pe <- rh21 %>% 
  filter(pais == "Per칰")

rh22pe <- rh22 %>% 
  filter(pais == "Per칰")

rh23pe <- rh23la_clean %>% 
  filter(pais == "Per칰") %>% 
  mutate(anio = 2023) %>% 
  select(anio, pais, puesto, funcion, sueldo_bruto)

# Evolucion
historico <- rbind(rh20pe, rh21pe, rh22pe, rh23pe)

#############################

# Filtrar los sueldos extremos
rh23la_clean <- rh23la %>% 
  filter(puesto != "Pasante",
         between(sueldo_dolar, poda_p05, poda_p95)) %>% 
  mutate(rubro = str_wrap(rubro, width = 30))

# Filtrar por Per칰 ----
rh_pe <- rh23la_clean %>% 
  filter(pais == "Per칰") %>% 
  mutate(anio = 2023)

# Gr치fico
rh_pe %>% 
  group_by(puesto) %>% 
  summarise(mediana = median(sueldo_bruto)) %>%
  ungroup() %>% 
  ggplot(aes(x = fct_rev(puesto), y = mediana)) +
  geom_col(fill = "#C8102E") +
  geom_text(aes(label = comma(mediana, big.mark = ".", decimal.mark = ",")),
            vjust = 1.2,
            size = 3, 
            color = "white") +
  eje_y_n +
  estiloh +
  labs(title = "Mediana Salarial por Puesto",
       subtitle = "Datos de Per칰 - En S/",
       x = NULL, y = NULL,
       caption = fuente)
```

### Sueldo por Funci칩n

```{r}
rh_pe %>% 
  group_by(funcion) %>% 
  summarise(mediana = median(sueldo_bruto)) %>%
  ungroup() %>% 
  ggplot(aes(y = reorder(funcion, mediana), x = mediana)) +
  geom_col(fill = "#C8102E") +
  geom_text(aes(label = comma(mediana, big.mark = ".", decimal.mark = ",")),
            hjust = 1.2,
            size = 3, 
            color = "white") +
  eje_x_n +
  estilov +
  labs(title = "Mediana Salarial por Funci칩n",
       subtitle = "Datos de Per칰 - En S/",
       x = NULL, y = NULL,
       caption = fuente)
```

### Sueldos por Rubro

```{r}
rh_pe %>% 
  group_by(rubro) %>% 
  summarise(mediana = median(sueldo_bruto)) %>%
  ungroup() %>% 
  ggplot(aes(y = reorder(rubro, mediana), x = mediana)) +
  geom_col(fill = "#C8102e") +
  geom_text(aes(label = comma(mediana, big.mark = ".", decimal.mark = ",")),
            hjust = 1.2,
            size = 3, 
            color = "white") +
  eje_x_n +
  estilov +
  labs(title = "Mediana Salarial por Rubro",
       subtitle = "Datos de Per칰 - En S/",
       x = NULL, y = NULL,
       caption = fuente)
```

### Evoluci칩n

La evoluci칩n de los salarios en moneda local puede ser contraintuitiva dada la baja cantidad de respuestas obtenidas por a침o.

```{r}

historico %>% 
  group_by(anio) %>% 
  summarise(promedio = mean(sueldo_bruto)) %>% 
  ungroup %>% 
  ggplot(aes(x = anio, y = promedio, group = 1)) +
  geom_line(color = "#C8102e") +
  geom_point(color = "#C8102e", size = 2) +
  geom_text(aes(label = comma(promedio, big.mark = ".", decimal.mark = ",")),
            vjust = -0.5,
            color = "#C8102e") +
  eje_y_n +
  estiloh +
  labs(title = "Promedio Salarial por A침o",
       subtitle = "Datos de Per칰 - En S/",
       x = NULL, y = NULL,
       caption = fuente) +
  scale_y_continuous(limits = c(3000, 8000))
```


## Uruguay 游쥟릖

### Sueldos por Puesto

```{r}

# Armar un data frame hist칩rico para Uruguay
rh20uy <- rh20 %>% 
  filter(pais == "Uruguay") 

rh21uy <- rh21 %>% 
  filter(pais == "Uruguay")

rh22uy <- rh22 %>% 
  filter(pais == "Uruguay")

rh23uy <- rh23la_clean %>% 
  filter(pais == "Uruguay") %>% 
  mutate(anio = 2023) %>% 
  select(anio, pais, puesto, funcion, sueldo_bruto)

# Evolucion
historico <- rbind(rh20uy, rh21uy, rh22uy, rh23uy)

#############################

# Filtrar los sueldos extremos
rh23la_clean <- rh23la %>% 
  filter(puesto != "Pasante",
         between(sueldo_dolar, poda_p05, poda_p95)) %>% 
  mutate(rubro = str_wrap(rubro, width = 30))

# Filtrar por Per칰 ----
rh_uy <- rh23la_clean %>% 
  filter(pais == "Uruguay") %>% 
  mutate(anio = 2023)

# Gr치fico
rh_uy %>% 
  group_by(puesto) %>% 
  summarise(mediana = median(sueldo_bruto)) %>%
  ungroup() %>% 
  ggplot(aes(x = fct_rev(puesto), y = mediana)) +
  geom_col(fill = "#001489") +
  geom_text(aes(label = comma(mediana, big.mark = ".", decimal.mark = ",")),
            vjust = 1.2,
            size = 3, 
            color = "white") +
  eje_y_n +
  estiloh +
  labs(title = "Mediana Salarial por Puesto",
       subtitle = "Datos de Uruguay - En UYU",
       x = NULL, y = NULL,
       caption = fuente)
```

### Sueldo por Funci칩n

```{r}
rh_uy %>% 
  group_by(funcion) %>% 
  summarise(mediana = median(sueldo_bruto)) %>%
  ungroup() %>% 
  ggplot(aes(y = reorder(funcion, mediana), x = mediana)) +
  geom_col(fill = "#001489") +
  geom_text(aes(label = comma(mediana, big.mark = ".", decimal.mark = ",")),
            hjust = 1.2,
            size = 3, 
            color = "white") +
  eje_x_n +
  estilov +
  labs(title = "Mediana Salarial por Funci칩n",
       subtitle = "Datos de Uruguay - En UYU",
       x = NULL, y = NULL,
       caption = fuente)
```

### Sueldos por Rubro

```{r}
rh_uy %>% 
  group_by(rubro) %>% 
  summarise(mediana = median(sueldo_bruto)) %>%
  ungroup() %>% 
  ggplot(aes(y = reorder(rubro, mediana), x = mediana)) +
  geom_col(fill = "#001489") +
  geom_text(aes(label = comma(mediana, big.mark = ".", decimal.mark = ",")),
            hjust = 1.2,
            size = 3, 
            color = "white") +
  eje_x_n +
  estilov +
  labs(title = "Mediana Salarial por Rubro",
       subtitle = "Datos de Uruguay - En UYU",
       x = NULL, y = NULL,
       caption = fuente)
```

### Evoluci칩n

La evoluci칩n de los salarios en moneda local puede ser contraintuitiva dada la baja cantidad de respuestas obtenidas por a침o.

```{r}

historico %>% 
  group_by(anio) %>% 
  summarise(promedio = mean(sueldo_bruto)) %>% 
  ungroup %>% 
  ggplot(aes(x = anio, y = promedio, group = 1)) +
  geom_line(color = "#001489") +
  geom_point(color = "#001489", size = 2) +
  geom_text(aes(label = comma(promedio, big.mark = ".", decimal.mark = ",")),
            vjust = -0.5,
            color = "#001489") +
  eje_y_n +
  estiloh +
  labs(title = "Promedio Salarial por A침o",
       subtitle = "Datos de Uruguay - En UYU",
       x = NULL, y = NULL,
       caption = fuente) #+
  #scale_y_continuous(limits = c(3000, 8000))
```


## Argentina 游뷣릖

### Sueldos por Puesto

```{r}

# Preproceso de datos hist칩ricos
rh23la_clean <- rh23la %>% 
  filter(puesto != "Pasante",
         between(sueldo_dolar, poda_p05, poda_p95)) %>% 
  mutate(rubro = str_wrap(rubro, width = 30))

# Limpiar datos 2020
df2020 <-  profiling_num(kiwi20$sueldo_dolar)
p05_20 <- df2020[1,6]
p95_20 <- df2020[1,10]

rh20 <- kiwi20 %>% 
  filter(between(sueldo_dolar, p05_20, p95_20)) %>% 
  select(anio, pais, puesto, funcion = funcion_rh, sueldo_bruto, sueldo_dolar) 


# Limpiar datos 2021
df2021 <- profiling_num(kiwi21$sueldo_dolar)
p05_21 <- df2021[1,6]
p95_21 <- df2021[1,10]

rh21 <- kiwi21 %>% 
  filter(between(sueldo_dolar, p05_20, p95_20)) %>% 
  select(anio, pais, puesto, funcion, sueldo_bruto, sueldo_dolar) 

# Limpiar datos 2022
df2022 <- profiling_num(kiwi22$sueldo_dolar)
p05_22 <- df2021[1,6]
p95_22 <- df2021[1,10]

rh22 <- kiwi22 %>% 
  filter(between(sueldo_dolar, p05_20, p95_20)) %>% 
  mutate(anio = 2022) %>% 
  select(anio, pais, puesto, funcion, sueldo_bruto, sueldo_dolar) 

# Armar un data frame hist칩rico para Argentina
rh20ar <- rh20 %>% 
  filter(pais == "Argentina") 

rh21ar <- rh21 %>% 
  filter(pais == "Argentina")

rh22ar <- rh22 %>% 
  filter(pais == "Argentina")

rh23ar <- rh23la_clean %>% 
  filter(pais == "Argentina") %>% 
  mutate(anio = 2023) %>% 
  select(anio, pais, puesto, funcion, sueldo_bruto, sueldo_dolar)

# Evolucion
historico <- rbind(rh20ar, rh21ar, rh22ar, rh23ar)

#############################

# Filtrar los sueldos extremos
rh23la_clean <- rh23la %>% 
  filter(puesto != "Pasante",
         between(sueldo_dolar, poda_p05, poda_p95)) %>% 
  mutate(rubro = str_wrap(rubro, width = 30))

# Filtrar por Argentina ----
rh_ar <- rh23la_clean %>% 
  filter(pais == "Argentina") %>% 
  mutate(anio = 2023)

# Gr치fico
rh_ar %>% 
  group_by(puesto) %>% 
  summarise(mediana = median(sueldo_bruto)) %>%
  ungroup() %>% 
  ggplot(aes(x = fct_rev(puesto), y = mediana)) +
  geom_col(fill = "#6CACE4") +
  geom_text(aes(label = comma(mediana, big.mark = ".", decimal.mark = ",")),
            vjust = 1.2,
            size = 3, 
            color = "white") +
  eje_y_n +
  estiloh +
  labs(title = "Mediana Salarial por Puesto",
       subtitle = "Datos de Argentina - En ARS",
       x = NULL, y = NULL,
       caption = fuente)
```
### Sueldos por Rubro

```{r}
rh_ar %>% 
  filter(rubro %in% c("Tecnolog칤as de informaci칩n", "Otros",
                      "Servicios de consultor칤a","Alimentaci칩n, bebidas",
                      "Servicios de salud", "Construcci칩n",
                      "Comercio", "Industria metal칰rgica,\nmetalmec치nica",
                      "Industrias qu칤micas",
                      "Agricultura, plantaciones,\notros sectores rurales"  )) %>% 
  group_by(rubro) %>% 
  summarise(mediana = median(sueldo_bruto)) %>%
  ungroup() %>% 
  ggplot(aes(y = reorder(rubro, mediana), x = mediana)) +
  geom_col(fill = "#6CACE4") +
  geom_text(aes(label = comma(mediana, big.mark = ".", decimal.mark = ",")),
            hjust = 1.2,
            size = 3, 
            color = "white") +
  eje_x_n +
  estilov +
  labs(title = "Mediana Salarial por Rubro",
       subtitle = "Datos de Argentina - En ARS",
       x = NULL, y = NULL,
       caption = fuente)
```


### Sueldo por Funci칩n

```{r}
rh_ar %>% 
  group_by(funcion) %>% 
  summarise(mediana = median(sueldo_bruto)) %>%
  ungroup() %>% 
  ggplot(aes(y = reorder(funcion, mediana), x = mediana)) +
  geom_point(color = azul) +
  geom_segment(aes(x = 0, xend = mediana, y = funcion, yend = funcion), 
               color = "#6CACE4") +
  geom_text(aes(label = comma(mediana, big.mark = ".", decimal.mark = ",")),
            hjust = -0.2,
            size = 2.8) +
  scale_x_continuous(limits = c(0, 900000), 
                     labels = comma_format(big.mark = ".",
                                           decimal.mark = ";")) +
  estilov +
  labs(title = "Mediana Salarial por Funci칩",
       subtitle = "Datos de Argentina - En AR$",
       x = NULL, y = NULL,
       caption = fuente)
```


### Evoluci칩n

La evoluci칩n de los salarios en moneda local puede ser contraintuitiva dada la baja cantidad de respuestas obtenidas por a침o.

```{r}
historico %>% 
  group_by(anio) %>% 
  summarise(mediana = median(sueldo_bruto)) %>% 
  ungroup %>% 
  ggplot(aes(x = anio, y = mediana, group = 1)) +
  geom_line(color = "#6CACE4") +
  geom_point(color = "#6CACE4", size = 2) +
  geom_text(aes(label = comma(mediana, big.mark = ".", decimal.mark = ",")),
            vjust = -0.5,
            color = "#6CACE4") +
  eje_y_n +
  estiloh +
  labs(title = "Mediana Salarial por A침o",
       subtitle = "Datos de Argentina - En ARS",
       x = NULL, y = NULL,
       caption = fuente) +
  scale_y_continuous(limits = c(0, 600000))
```

### Evoluci칩n por Funci칩n vs. A침o Anterior

```{r}
historico %>% 
  filter(anio %in% c(2022, 2023),
         funcion %in% c("HRIS / Administraci칩n de sistemas de RH",
                         "Generalista",
                        "Reclutamiento y selecci칩n",
                        "Administraci칩n de personal",
                        "Payroll / Liquidaci칩n de sueldos",
                        "Capacitaci칩n y desarrollo",
                        "People analytics",
                        "HRIS / Administraci칩n de sistemas de RH",
                        "Comunicaci칩n interna",
                        "Compensaciones y beneficios",
                        "Dise침o organizacional",
                        "Relaciones laborales")) %>% 
  group_by(funcion, anio) %>%
  summarise(mediana = median(sueldo_bruto)) %>% 
  ungroup %>% 
  ggplot(aes(y = fct_rev(funcion), x = mediana, fill = factor(anio))) +
  geom_col(position = "dodge") +
  geom_text(aes(label = comma(mediana, big.mark = ".", decimal.mark = ",")),
            position = position_dodge(0.9),
            hjust = 1.2,
            size = 2, 
            color = "white") +
  theme(legend.position = "top") +
  guides(fill = guide_legend(reverse=TRUE)) +
  scale_fill_manual(values = c(gris, "#6CACE4")) +
  estilov +
  eje_x_n +
  labs(title = "Evoluci칩n Salarial por Funci칩n",
       subtitle = "En AR$",
       x = NULL, y = NULL,
       caption = fuente,
       fill = "A침o")
```

### Comparaci칩n salarial por g칠nero

En el gr치fico a continuaci칩n podemos apreciar que los hombres cis tienen sueldos m치s altos que las mujeres cis.

```{r}
rh_ar %>% 
  filter(genero %in% c("Hombre cis", "Mujer cis")) %>% 
ggplot(aes(x = genero, y = sueldo_ft, fill = genero)) +
  geom_boxplot() +
  eje_y_n +
  scale_fill_manual(values = c(verde, lila)) +
  estiloh +
  labs(title = "Distribuci칩n salarial por g칠nero",
       x = NULL, y = NULL,
       fill = "G칠nero", 
       caption = fuente) +
  theme(legend.position = "none")
```
### An치lisis por G칠nero y Puesto

Cuando analizamos la distribuci칩n salarial por puesto, apreciamos desigualdades que se repiten de a침os anteriores. Antes de profundizar, expliquemos brevemente c칩mo interpretar el gr치fico que vemos a continuaci칩n que se llama boxplot.

En primer lugar, la parte inferior de cada caja indica el valor del **primer cuartil**, es decir el l칤mite donde se encuentra el 25% de los datos. Por otra parte, la parte superior de cada caja indica el **tercer cuartil**, o sea, el 75% de los datos. Esto implica que dentro de la caja nos encontramos con la mitad de los datos. La cantidad de casos dentro de cada mitad es la misma para cada caja.

Un elemento muy importante dentro del gr치fico es la l칤nea que observamos dentro de cada caja que representa a la **mediana** que es el valor que divide a la mitad a los datos. Este es el valor que habitualmente utilizamos para comparar salarios porque representa el punto medio para cada grupo y adem치s no es sensible a valores extremos como el promedio. **La mediana es el valor que vamos a usar para comparar los sueldos entre hombres y mujeres**.

Los puntos que observamos en algunos casos indican valores extremos que denominamos **outliers**. Estos valores son at칤picos. Las l칤neas que salen de las cajas indican los l칤mites a partir de los cuales se determina que un valor es at칤pico o no.

Por 칰ltimo, el tama침o de la caja tambi칠n es importante porque nos da una idea de la **distribuci칩n** de los datos. Si la caja es chiquita quiere decir que los sueldos est치n en un rango de valores cercano. En cambio si la caja, o una de sus mitades, es larga, eso nos indica que los sueldos tienen un rango m치s amplio, o sea que los sueldos llegan a valores m치s altos o m치s bajos dependiendo el caso, y que se alejan m치s de la mediana.

```{r}
rh_ar %>% 
  filter(genero %in% c("Hombre cis", "Mujer cis"),
         !puesto %in% c("Director", "Administrativo")) %>% 
ggplot(aes(x = fct_rev(puesto), y = sueldo_bruto, fill = genero)) +
  geom_boxplot() +
  estiloh +
  scale_fill_manual(values = c(verde, lila)) +
  eje_y_n +
  labs(title = "Distribuci칩n Salarial seg칰n Identidad de G칠nero",
       subtitle = "En AR$",
       fill = "Identidad de G칠nero",
       x = NULL, y = NULL,
       caption = fuente) +
  theme(legend.position = "top")
```

En el gr치fico a continuaci칩n podemos apreciar la brecha salarial comparando la mediana salarial para hombres y mujeres en cada posici칩n.

```{r}
brecha <- rh_ar %>% 
  filter(genero %in% c("Mujer cis", "Hombre cis"), 
         puesto %in% c("Gerente","Jefe", "HRBP","Responsable", "Analista")) %>% 
  mutate(puesto = factor(puesto, levels = c("Analista",  
                                            "HRBP", "Responsable", "Jefe",
                                            "Gerente","Director"))) %>% 
  group_by(genero, puesto) %>% 
  summarise(media_salarial = median(sueldo_bruto, na.rm = TRUE)) %>% 
  ungroup()


brecha_graf <- brecha %>% 
  pivot_wider(., names_from = genero, values_from = media_salarial) %>% 
  mutate(brecha = percent((`Hombre cis`-`Mujer cis`)/`Hombre cis`, 1),
         x = (`Hombre cis` + `Mujer cis`)/2)

ggplot(brecha_graf, 
       aes(x = `Mujer cis`, xend = `Hombre cis`, y = puesto, 
           group = puesto, label = brecha)) +
  geom_dumbbell(color = "#808080",
                size_x = 3, size_xend = 3,
                colour_x = colores[1],
                colour_xend = colores[2]) +
  geom_text(data = brecha_graf, 
            aes(x, puesto, label = brecha), size = 3,
            nudge_y = .2) +
  labs(title = "Brecha salarial por puestos de RRHH",
       subtitle = "Mediana en Argentina",
       x = "",
       y = NULL, 
       caption = fuente) +
  scale_x_continuous(labels = comma_format(big.mark = ".", decimal.mark = ",")) +
  scale_color_manual(values = colores)
```

```{r}
gt(rh_ar %>% 
  filter(genero %in% c("Hombre cis", "Mujer cis"), 
         !puesto %in% c("Director", "Administrativo")) %>% 
  group_by(puesto, genero) %>% 
  summarise(Rtas = n(),
            Min = min(sueldo_bruto),
            Mediana = median(sueldo_bruto),
            Promedio = mean(sueldo_bruto),
            Max = max(sueldo_bruto)
            ) %>% 
  ungroup() %>% 
  pivot_longer(cols = c("Rtas", "Min", "Mediana", "Promedio", "Max"),
               names_to = "Metrica",
               values_to = "Valor") %>% 
  pivot_wider(id_cols = c(puesto,genero),
              names_from = Metrica,
              values_from = Valor),
  groupname_col = "puesto") %>% 
  fmt_currency(columns = c(Min, Mediana, Promedio, Max),
               currency = "ARS",
               decimals = 0,
               sep_mark = ".",
               dec_mark = ",") %>% 
  tab_header(title = "Resumen Salarial por Puesto y G칠nero",
             subtitle = "En AR$") %>% 
  tab_spanner(label = "M칠tricas Salariales",
              columns = c(Min, Mediana, Promedio, Max)) %>% 
  tab_source_note(source_note = fuente) %>% 
  cols_label(puesto = "Puesto",
             genero = "G칠nero") %>% 
  tab_options(row_group.background.color = "#A3E4D7")
```


:::

# Diversidad en RRHH

## Liderazgo y g칠nero en RRHH

Analicemos las proporciones de hombres y de mujeres en puesto de liderazgo.

```{r}
#|label: Test hipotesis liderazgo
#| results: hide

div <- rh23la %>%
  filter(pais == "Argentina") %>% 
select(genero) %>% 
  mutate(genero = factor(genero, 
                         levels = c("Mujer cis", "Hombre cis"))) %>% 
  group_by(genero) %>% 
  summarise (n = n()) %>% 
  mutate(freq = n/sum(n)) %>% 
  arrange(-n)

lideres <- rh23la %>% 
  filter(pais == "Argentina") %>% 
 select(genero, puesto) 

# Propoci칩n de l칤deres hombres y mujeres
lideres_genero <- lideres %>% 
  filter(genero %in% c("Mujer cis", "Hombre cis")) %>% 
  group_by(genero) %>%
  mutate(gente_a_cargo = if_else(puesto %in% c("Responsable", "Jefe", "Gerente", 
                                               "Supervisor", "Director"),1,0)) %>%
  summarise(lider = sum(gente_a_cargo)) %>% 
  left_join(div) %>% 
  select(genero, lider, n) %>% 
  mutate(proporcion = percent(lider/n))

# Test de hip칩tesis para validar diferencias de resultados
# Hay que verificar si la proporci칩n de l칤deres hombres es mayor que la proporci칩n de l칤deres mujeres
# Creo un dataframe para analizar proporciones de hombres y de mujeres en puestos de liderazgo y de no-liderazgo
test_lider <- lideres_genero %>% 
  mutate(no_lider = n - lider) %>%        # Columna de no l칤deres
  select(genero, lider, no_lider) %>%     # selecciono columnas de inter칠s
  pivot_longer(cols = c(lider, no_lider), # Hago un dataset largo para analizar despu칠s
               names_to = "es_lider", values_to = "conteo")

# Del total de respuestas me interesa s칩lo ver cu치les son los hombres con puesto de liderazgo
test_lider$cat <- c(0,0,1,0)

# Extraigo el mu para decidir si la diferencia es significativa y pasarlo a la f칩rmula del test.
prop_mujer_lid <- pull(lideres_genero[1,2]/lideres_genero[1,3])

# Realizo el test de hip칩tesis.
# H0 = Las proporciones de l칤deres hombres y mujeres son iguales
# H1 = La proporci칩n de hombres l칤deres es mayor que la proporci칩n de mujeres l칤deres.
resultados_test <- broom::tidy(t.test(test_lider$cat, mu = prop_mujer_lid, alternative = "greater"))

valor_test <- if(resultados_test[1,3] > 0.05) {
  print("la diferencia es estad칤sticamente significativa, y la proporci칩n de hombres en puestos de liderazgo es mayor que el de las mujeres")
  } else {
    print("la diferencia no es estad칤sticamente significativa, y la proporci칩n de hombres no es estad칤sticamente mayor que el de las mujeres en puestos de liderazgo")
  }
```

```{r}
#| label: Gr치fico de proporci칩n de l칤deres por g칠nero


# Gr치fico
lideres_genero %>% 
  mutate(porc_lider = lider/n, 
         porc_no_lider = 1 - porc_lider) %>% 
  pivot_longer(cols = c(porc_lider, porc_no_lider),
               names_to = "es_lider", 
               values_to = "valores") %>% 
  mutate(es_lider = factor(es_lider, 
                           levels = c("porc_no_lider", "porc_lider"), 
                           labels = c("No L칤der", "L칤der"))) %>% 
  ggplot(aes(x= genero, y = valores, fill = es_lider))+
  geom_col(position = "fill")+
  estilo +
  eje_y_p +
  scale_fill_manual(values = c(gris, azul)) +
  labs(title = "Proporci칩n de L칤deres seg칰n g칠nero",
       x = "", y = "", fill = "", 
       caption = fuente) +
  geom_text(aes(label = percent(valores)),
            position = position_stack(vjust = 0.5))
```

De acuerdo a las respuestas recolectadas **2 de cada 3** participantes son mujeres.

Para los puestos de liderazgo consideramos las personas en los puestos de *Director, Gerente, Jefe, y Responsable.*

Del total de **mujeres**, `r lideres_genero[2,3]` respuestas, `r lideres_genero[2,2]` ocupan un puesto de liderazgo (`r lideres_genero[2, 4]`).

Del total de **hombres**, `r lideres_genero[1, 3]` respuestas, `r lideres_genero[1,2]` ocupan un puesto de liderazgo (`r lideres_genero[1, 4]`).

Con un *p-value* igual a `r round(resultados_test[1,3],3)` podemos afirmar que **`r valor_test`**.


A pesar de que en Recursos Humanos en Argentina, las mujeres cis representan la mayor cantidad de empleados bajo relaci칩n de dependencia, y adem치s se forman en mayor proporci칩n que los varones en posgrados, proporcionalmente en comparaci칩n con los hombres cis, acceden a menos posiciones de liderazgo.

## Diversidad en RRHH


## Cuanta diversidad de identidades de g칠nero y orientaciones sexuales hay en RRHH
## En qu칠 rubros se da la mayor tasa de diversidad
## Qu칠 roles ejercen las personas diversas
## Machismo
## Discapacidad
## Puestos
## Contrataci칩n de personas con discapacidad
## Edad
## Nuevos Empleados


# Freelancers

# Otros an치lisis
## Relaci칩n entre satisfacci칩n y sueldos
## Comunidades
  
